---
title: "Co to je F rozdělení, jaké má parametry?"
order: 370
author: Filip Děchtěrenko
date: 2025-09-20
date-modified: last-modified
execute:
  warning: false
  message: false
  cache: false
format:
  html:
    toc: true
    code-fold: true
    code-summary: "Zobrazit kód"
editor: source
---

## Úvod

F rozdělení (Fisher-Snedecorovo rozdělení) je jedno z klíčových spojitých pravděpodobnostních rozdělení ve statistice, které se používá zejména při analýze rozptylu (ANOVA) a testování hypotéz o poměru rozptylů dvou populací. Je pojmenováno po statistikovi Ronaldu Fisherovi a Williamu Snedecorovi.

## Co je F rozdělení?

F rozdělení vzniká jako poměr dvou nezávislých chi-kvadrát rozdělení, přičemž každé je vyděleno svými stupni volnosti. Formálně:

$$F = \frac{\chi^2_1 / df_1}{\chi^2_2 / df_2}$$

kde:
- $\chi^2_1$ a $\chi^2_2$ jsou nezávislé chi-kvadrát rozdělené náhodné veličiny
- $df_1$ a $df_2$ jsou jejich příslušné stupně volnosti

## Parametry F rozdělení

F rozdělení má **dva parametry** - oba jsou stupně volnosti:

1. **$df_1$ (numerator degrees of freedom)** - stupně volnosti čitatele
   - Označuje se také jako $d_1$ nebo $\nu_1$
   - V ANOVA odpovídá počtu skupin minus 1 (mezi-skupinové stupně volnosti)

2. **$df_2$ (denominator degrees of freedom)** - stupně volnosti jmenovatele
   - Označuje se také jako $d_2$ nebo $\nu_2$
   - V ANOVA odpovídá celkovému počtu pozorování minus počet skupin (within-group stupně volnosti)

Zapisujeme jako: $F \sim F(df_1, df_2)$

## Vlastnosti F rozdělení

- **Pozitivní hodnoty**: F rozdělení může nabývat pouze kladných hodnot (protože je to poměr dvou rozptylů)
- **Asymetrické**: Rozdělení je zprava zešikmené (right-skewed), zejména při malých stupních volnosti
- **Závislost na parametrech**: Tvar rozdělení se mění v závislosti na obou stupních volnosti
- **Vztah k jiným rozdělením**:
  - Pokud $df_2 \to \infty$, F rozdělení se blíží chi-kvadrát rozdělení
  - Kvadrát t rozdělení dává F rozdělení s $df_1 = 1$: $t^2(df) = F(1, df)$

## Vizualizace F rozdělení

Podívejme se, jak vypadá F rozdělení pro různé stupně volnosti:

```{r}
#| label: fig-f-distribution
#| fig-cap: "F rozdělení pro různé kombinace stupňů volnosti"
#| warning: false

library(ggplot2)

# Vytvoření dat pro různé kombinace df
x <- seq(0, 5, length.out = 1000)

# Vytvoření datasetu pro různé kombinace df
df_combinations <- expand.grid(
  x = x,
  df1 = c(2, 5, 10),
  df2 = c(10, 30, 100)
)

# Výpočet hustoty pro každou kombinaci
df_combinations$density <- df(df_combinations$x,
                               df_combinations$df1,
                               df_combinations$df2)

# Vytvoření labelu
df_combinations$label <- paste0("df1=", df_combinations$df1,
                                 ", df2=", df_combinations$df2)

# Graf
ggplot(df_combinations, aes(x = x, y = density, color = label, linetype = factor(df1))) +
  geom_line(size = 1) +
  facet_wrap(~ paste0("df2 = ", df2), ncol = 1, scales = "free_y") +
  labs(
    title = "F rozdělení pro různé stupně volnosti",
    x = "F hodnota",
    y = "Hustota pravděpodobnosti",
    color = "Parametry",
    linetype = "df1"
  ) +
  theme_minimal() +
  theme(
    plot.title = element_text(face = "bold"),
    legend.position = "right"
  ) +
  scale_color_brewer(palette = "Set1")
```

## Praktické použití

### 1. ANOVA (Analýza rozptylu)
F rozdělení se používá k testování hypotézy, zda se průměry více skupin statisticky liší:

$$F = \frac{\text{Mean Square Between}}{\text{Mean Square Within}} = \frac{MS_{between}}{MS_{within}}$$

### 2. Test homogenity rozptylů
F test může testovat, zda mají dvě populace stejný rozptyl:

$$F = \frac{s_1^2}{s_2^2}$$

kde $s_1^2$ a $s_2^2$ jsou výběrové rozptyly.

### 3. Regresní analýza
V lineární regresi se F test používá k testování celkové významnosti modelu.

## Příklad výpočtu kritických hodnot

```{r}
#| label: fig-f-critical
#| fig-cap: "Kritická hodnota F rozdělení pro α = 0.05"
#| warning: false

# Parametry
df1 <- 3  # např. 4 skupiny - 1
df2 <- 20 # např. 24 pozorování - 4 skupiny
alpha <- 0.05

# Kritická hodnota
f_critical <- qf(1 - alpha, df1, df2)

# Data pro graf
x <- seq(0, 6, length.out = 1000)
y <- df(x, df1, df2)

# Oblast zamítnutí
x_reject <- seq(f_critical, 6, length.out = 100)
y_reject <- df(x_reject, df1, df2)

# Graf
ggplot(data.frame(x = x, y = y), aes(x = x, y = y)) +
  geom_line(size = 1.2, color = "darkblue") +
  geom_area(data = data.frame(x = x_reject, y = y_reject),
            aes(x = x, y = y), fill = "red", alpha = 0.3) +
  geom_vline(xintercept = f_critical, linetype = "dashed",
             color = "red", size = 1) +
  annotate("text", x = f_critical + 0.5, y = max(y) * 0.5,
           label = paste0("Kritická hodnota\nF = ", round(f_critical, 3)),
           color = "red", size = 4) +
  annotate("text", x = f_critical + 1, y = 0.05,
           label = paste0("Oblast zamítnutí\n(α = ", alpha, ")"),
           color = "red", size = 3.5) +
  labs(
    title = paste0("F rozdělení s df1 = ", df1, " a df2 = ", df2),
    subtitle = paste0("Kritická hodnota pro α = ", alpha),
    x = "F hodnota",
    y = "Hustota pravděpodobnosti"
  ) +
  theme_minimal() +
  theme(plot.title = element_text(face = "bold"))

cat(paste0("Pro df1 = ", df1, " a df2 = ", df2,
           " při α = ", alpha,
           " je kritická hodnota F = ", round(f_critical, 3)))
```

:::{.callout-tip}
## Praktické poznámky k F rozdělení

**Interpretace F statistiky:**

- **F ≈ 1**: Rozptyly mezi skupinami a uvnitř skupin jsou podobné (žádný efekt)
- **F >> 1**: Rozptyl mezi skupinami je větší než uvnitř skupin (potenciální efekt)
- **F < 1**: Teoreticky možné, ale obvykle naznačuje problém s daty

**Stupně volnosti:**

- $df_1$: Počet skupin minus 1 (k - 1)
- $df_2$: Celkový počet pozorování minus počet skupin (N - k)

**Důležité vztahy:**

1. $t^2$ test je speciálním případem F testu: $t^2(df) = F(1, df)$
2. Pro velké $df_2$, $df_1 \times F \approx \chi^2(df_1)$

**Předpoklady pro použití F testu:**

- Normální rozdělení dat v každé skupině
- Nezávislost pozorování
- Homogenita rozptylů (homoskedasticita)

**Když předpoklady nejsou splněny:**

- Welch ANOVA (nevyžaduje homogenitu rozptylů)
- Kruskal-Wallis test (neparametrická alternativa)
- Transformace dat (log, odmocnina)
:::

## Závěr

F rozdělení je kontinuální pravděpodobnostní rozdělení s dvěma parametry (stupně volnosti čitatele a jmenovatele), které vzniká jako poměr dvou nezávislých chi-kvadrát rozdělení vydělených jejich stupni volnosti. Je klíčové pro analýzu rozptylu (ANOVA), testování hypotéz o poměru rozptylů a regresní analýzu. F rozdělení je vždy pozitivní, asymetrické a jeho tvar závisí na obou stupních volnosti. Při větších hodnotách F (výrazně větších než 1) máme důkaz, že rozptyl mezi skupinami je větší než rozptyl uvnitř skupin, což naznačuje statisticky významný efekt.
