---
title: "Jaké máme sumy čtverců u ANOVY?"
order: 400
author: Filip Děchtěrenko
date: 2025-09-20
date-modified: last-modified
execute:
  warning: false
  message: false
  cache: false
format:
  html:
    toc: true
    code-fold: true
    code-summary: "Zobrazit kód"
editor: source
---

## Úvod

ANOVA rozklad rozptylu na různé komponenty pomocí tzv. **sum čtverců** (sum of squares, SS). Pochopení těchto komponent je klíčové pro interpretaci ANOVY a pro  pochopení, jak ANOVA vlastně funguje.

## Tři základní sumy čtverců

ANOVA pracuje se třemi sumami čtverců:

### 1. Celková suma čtverců (Total Sum of Squares - SS~total~)

Měří **celkovou variabilitu** všech pozorování kolem celkového průměru.

$$SS_{total} = \sum_{i=1}^{k}\sum_{j=1}^{n_i}(y_{ij} - \bar{y})^2$$

kde:
- $y_{ij}$ je j-té pozorování v i-té skupině
- $\bar{y}$ je celkový průměr (grand mean)
- $k$ je počet skupin
- $n_i$ je počet pozorování v i-té skupině

**Interpretace**: Jak moc se všechna pozorování liší od celkového průměru? (bez ohledu na skupiny)

### 2. Suma čtverců mezi skupinami (Between-group Sum of Squares - SS~between~)

Měří variabilitu **způsobenou rozdíly mezi skupinami**.

$$SS_{between} = \sum_{i=1}^{k}n_i(\bar{y}_i - \bar{y})^2$$

kde:
- $\bar{y}_i$ je průměr i-té skupiny
- $\bar{y}$ je celkový průměr
- $n_i$ je počet pozorování v i-té skupině

**Interpretace**: Jak moc se průměry jednotlivých skupin liší od celkového průměru? (efekt skupiny)

### 3. Suma čtverců uvnitř skupin (Within-group Sum of Squares - SS~within~)

Měří **reziduální variabilitu** uvnitř každé skupiny (nelze vysvětlit skupinovou příslušností).

$$SS_{within} = \sum_{i=1}^{k}\sum_{j=1}^{n_i}(y_{ij} - \bar{y}_i)^2$$

kde:
- $y_{ij}$ je j-té pozorování v i-té skupině
- $\bar{y}_i$ je průměr i-té skupiny

**Interpretace**: Jak moc se pozorování v každé skupině liší od průměru své skupiny? (náhodná variabilita/chyba)

## Základní vztah

Platí fundamentální rovnice ANOVY:

$$SS_{total} = SS_{between} + SS_{within}$$

Celková variabilita = Variabilita mezi skupinami + Variabilita uvnitř skupin

## Vizualizace konceptu

```{r}
#| label: fig-ss-concept
#| fig-cap: "Vizualizace různých sum čtverců v ANOVA"
#| warning: false

library(ggplot2)
library(dplyr)

# Simulace jednoduchých dat
set.seed(123)
data <- data.frame(
  skupina = rep(c("A", "B", "C"), each = 5),
  hodnota = c(
    c(8, 9, 10, 11, 12),   # Skupina A
    c(12, 13, 14, 15, 16), # Skupina B
    c(10, 11, 12, 13, 14)  # Skupina C
  )
)

# Výpočty
grand_mean <- mean(data$hodnota)
group_means <- data %>%
  group_by(skupina) %>%
  summarise(mean = mean(hodnota))

# Hlavní graf
p1 <- ggplot(data, aes(x = skupina, y = hodnota, color = skupina)) +
  geom_point(size = 4, alpha = 0.7) +
  geom_hline(yintercept = grand_mean, linetype = "dashed",
             color = "black", size = 1.2) +
  stat_summary(fun = mean, geom = "point", shape = 23,
               size = 5, fill = "red", color = "black") +
  annotate("text", x = 0.5, y = grand_mean + 0.5,
           label = paste0("Celkový průměr = ", round(grand_mean, 2)),
           hjust = 0, size = 4) +
  labs(
    title = "Dekompozice variability v ANOVA",
    subtitle = "Červený diamant = průměr skupiny, černá čára = celkový průměr",
    x = "Skupina",
    y = "Měřená hodnota"
  ) +
  theme_minimal() +
  theme(
    plot.title = element_text(face = "bold"),
    legend.position = "none"
  ) +
  scale_color_brewer(palette = "Set1")

print(p1)

# Přidání hodnot průměrů
data_with_means <- data %>%
  left_join(group_means, by = "skupina")

# Výpočet sum čtverců ručně
ss_total <- sum((data$hodnota - grand_mean)^2)
ss_between <- sum(group_means$mean^2 * 5) - 15 * grand_mean^2
ss_within <- ss_total - ss_between

```

## Vizualizace jednotlivých komponent

```{r}
#| label: fig-ss-components
#| fig-cap: "Grafická reprezentace jednotlivých sum čtverců"
#| warning: false
#| fig-height: 10

library(patchwork)

# SS_total: Vzdálenost každého bodu od celkového průměru
p_total <- ggplot(data, aes(x = skupina, y = hodnota)) +
  geom_hline(yintercept = grand_mean, color = "black", size = 1.2) +
  geom_segment(aes(xend = skupina, yend = grand_mean),
               color = "purple", size = 1, alpha = 0.6) +
  geom_point(size = 4, color = "purple", alpha = 0.7) +
  annotate("text", x = 2, y = max(data$hodnota) + 0.5,
           label = paste0("SS_total = ", round(ss_total, 2)),
           size = 5, fontface = "bold", color = "purple") +
  labs(
    title = "A) SS_total",
    subtitle = "Vzdálenost každého bodu od celkového průměru",
    x = "Skupina",
    y = "Hodnota"
  ) +
  theme_minimal() +
  theme(plot.title = element_text(face = "bold"))

# SS_between: Vzdálenost průměrů skupin od celkového průměru
p_between <- ggplot(group_means, aes(x = skupina, y = mean)) +
  geom_hline(yintercept = grand_mean, color = "black", size = 1.2) +
  geom_segment(aes(xend = skupina, yend = grand_mean),
               color = "darkred", size = 2, alpha = 0.7,
               arrow = arrow(length = unit(0.3, "cm"))) +
  geom_point(size = 6, shape = 23, fill = "red", color = "black") +
  annotate("text", x = 2, y = max(group_means$mean) + 0.5,
           label = paste0("SS_between = ", round(ss_between, 2)),
           size = 5, fontface = "bold", color = "darkred") +
  labs(
    title = "B) SS_between",
    subtitle = "Vzdálenost průměrů skupin od celkového průměru (× počet pozorování)",
    x = "Skupina",
    y = "Hodnota"
  ) +
  theme_minimal() +
  theme(plot.title = element_text(face = "bold"))

# SS_within: Vzdálenost bodů od průměru své skupiny
p_within <- ggplot(data_with_means, aes(x = skupina, y = hodnota)) +
  geom_point(aes(y = mean), size = 6, shape = 23,
             fill = "red", color = "black") +
  geom_segment(aes(xend = skupina, yend = mean),
               color = "darkblue", size = 1, alpha = 0.6) +
  geom_point(size = 4, color = "darkblue", alpha = 0.7) +
  annotate("text", x = 2, y = max(data$hodnota) + 0.5,
           label = paste0("SS_within = ", round(ss_within, 2)),
           size = 5, fontface = "bold", color = "darkblue") +
  labs(
    title = "C) SS_within",
    subtitle = "Vzdálenost každého bodu od průměru své skupiny",
    x = "Skupina",
    y = "Hodnota"
  ) +
  theme_minimal() +
  theme(plot.title = element_text(face = "bold"))

# Kombinace grafů
p_total / p_between / p_within
```

## Od sum čtverců k F statistice

Sumy čtverců samy o sobě nejsou ještě testovací statistikou. Musíme je převést na **průměrné čtverce** (Mean Squares, MS):

$$MS_{between} = \frac{SS_{between}}{df_{between}} = \frac{SS_{between}}{k-1}$$

$$MS_{within} = \frac{SS_{within}}{df_{within}} = \frac{SS_{within}}{N-k}$$

kde:
- $k$ je počet skupin
- $N$ je celkový počet pozorování
- $df$ jsou stupně volnosti

**F statistika** je pak poměr těchto průměrných čtverců:

$$F = \frac{MS_{between}}{MS_{within}}$$


## Interpretace sum čtverců

### Proporce vysvětlené variability

Můžeme vypočítat, jaký podíl celkové variability je vysvětlen skupinovou příslušností:

$$\eta^2 = \frac{SS_{between}}{SS_{total}}$$

Toto je tzv. **eta squared** - míra velikosti efektu 


:::{.callout-tip}
## Shrnutí sum čtverců v ANOVA

**Tři klíčové komponenty:**

1. **SS~total~**: Celková variabilita dat
   - Měří, jak moc se všechna pozorování liší od celkového průměru
   - Baseline pro porovnání

2. **SS~between~**: Variabilita MEZI skupinami
   - Měří efekt skupinové příslušnosti
   - Čím větší, tím silnější efekt skupiny

3. **SS~within~**: Variabilita UVNITŘ skupin
   - Reziduální/náhodná variabilita
   - "Šum", který nelze vysvětlit skupinovou příslušností

**Základní vztah:**
$$SS_{total} = SS_{between} + SS_{within}$$

**Od sum čtverců k F statistice:**

1. SS → MS (vydělíme stupni volnosti)
2. $F = MS_{between} / MS_{within}$
3. Vysoké F → silný efekt skupiny

**Velikost efektu:**
$$\eta^2 = \frac{SS_{between}}{SS_{total}}$$

- 0.01 ~ malý efekt
- 0.06 ~ střední efekt
- 0.14 ~ velký efekt

**Interpretace:**

- Velké $SS_{between}$ relativně k $SS_{within}$ → skupiny se liší
- Malé $SS_{between}$ relativně k $SS_{within}$ → skupiny podobné
:::

## Závěr

ANOVA rozk celkovou variabilitu dat (SS~total~) na dvě komponenty: variabilitu mezi skupinami (SS~between~), která odráží efekt skupinové příslušnosti, a variabilitu uvnitř skupin (SS~within~), která představuje reziduální náhodnou variabilitu. Platí fundamentální vztah SS~total~ = SS~between~ + SS~within~. Z těchto sum čtverců se vypočítají průměrné čtverce (Mean Squares) vydělením příslušnými stupni volnosti, a jejich poměr dává F statistiku. Podíl SS~between~/SS~total~ udává, jakou část celkové variability vysvětluje skupinová příslušnost (eta squared). Pochopení tohoto rozkladu variability je klíčové pro interpretaci výsledků ANOVY a pro posouzení praktické významnosti nalezených rozdílů.
