---
title: "Jaké má ANOVA předpoklady?"
order: 420
author: Filip Děchtěrenko
date: 2025-09-20
date-modified: last-modified
execute:
  warning: false
  message: false
  cache: false
format:
  html:
    toc: true
    code-fold: true
    code-summary: "Zobrazit kód"
editor: source
---

## Úvod

ANOVA, jako většina parametrických statistických testů, má určité **předpoklady**, které by měly být splněny, aby výsledky byly validní a spolehlivé. Porušení těchto předpokladů může vést k nesprávným závěrům.

## Tři hlavní předpoklady ANOVY

### 1. Nezávislost pozorování (Independence)

**Co to znamená:**

- Každé pozorování musí být **nezávislé** na ostatních
- Hodnota jednoho pozorování nesmí ovlivňovat hodnotu jiného pozorování
- Platí **mezi** i **uvnitř** skupin

**Jak zajistit:**

- Náhodný výběr účastníků
- Náhodné přiřazení do skupin
- Každý účastník poskytuje pouze jedno pozorování
- Žádné opakované měření (pro jednofaktorovou ANOVA)

**Příklady porušení:**

- ❌ Měření stejných lidí vícekrát (použijte repeated measures ANOVA)
- ❌ Měření párů/rodin (použijte mixed models)
- ❌ Klastrovaná data (studenti ve třídách)
- ❌ Časová řada s autokorelací

**Jak testovat:**

- Nelze statisticky testovat - závisí na designu studie!
- Musí být zajištěno při plánování výzkumu

**Co dělat při porušení:**

- Nejzávažnější porušení - výsledky ANOVY jsou **neplatné**
- Použijte vhodný model: mixed models, repeated measures ANOVA, GEE

### 2. Normalita (Normality)

**Co to znamená:**

- **Rezidua** (nikoli původní data!) by měla mít normální rozdělení v každé skupině
- Přesněji: chyby kolem skupinových průměrů

**Důležité:**

- Netestujeme normalitu původních dat, ale **reziduí**!
- ANOVA je relativně **robustní** vůči mírnému porušení normality
- Při velkých vzorcích (n > 30 per skupina) díky centrální limitní větě méně kritické

**Jak testovat:**

#### A) Vizuální metody (doporučené)

```{r}
#| label: fig-normality-check
#| fig-cap: "Kontrola normality reziduí"
#| warning: false

library(ggplot2)
library(car)
# Simulace dat
set.seed(123)
n <- 30
data <- data.frame(
  skupina = rep(c("A", "B", "C", "D"), each = n),
  hodnota = c(
    rnorm(n, mean = 10, sd = 2),
    rnorm(n, mean = 12, sd = 2),
    rnorm(n, mean = 11, sd = 2),
    rnorm(n, mean = 13, sd = 2)
  )
)

# ANOVA model
model <- aov(hodnota ~ skupina, data = data)

# Extrakce reziduí
rezidua <- residuals(model)

# Q-Q plot
par(mfrow = c(1, 2))
qqnorm(rezidua, main = "Q-Q Plot reziduí")
qqline(rezidua, col = "red", lwd = 2)

# Histogram reziduí
hist(rezidua, breaks = 20, col = "lightblue", border = "white",
     main = "Histogram reziduí", xlab = "Rezidua", ylab = "Četnost")
curve(dnorm(x, mean = mean(rezidua), sd = sd(rezidua)) * length(rezidua) *
      diff(range(rezidua)) / 20,
      add = TRUE, col = "red", lwd = 2)
par(mfrow = c(1, 1))
```

**Interpretace Q-Q plotu:**

- ✅ Body leží na/blízko čáry → normalita OK
- ❌ Systematické odchylky → porušení normality
- ❌ S-křivka → šikmost (skewness)
- ❌ Těžší/lehčí konce → kurtóza

#### B) Statistické testy
např. shapiro-Wilkův test (ale je citlivý při velkých datech)

**Co dělat při porušení:**

- Mírné porušení: ANOVA je robustní, pokračujte
- Výrazné porušení:
  - **Transformace dat**: log, odmocnina, Box-Cox
  - **Neparametrické testy**: Kruskal-Wallis test
  - **Robustní ANOVA**: Welch ANOVA, trimmed means

### 3. Homogenita rozptylů (Homoscedasticity)

**Co to znamená:**

- Rozptyl (variabilita) by měl být **přibližně stejný** ve všech skupinách
- Také se nazývá **homoskedasticita**
- Formálně: $\sigma_1^2 = \sigma_2^2 = ... = \sigma_k^2$

**Proč je důležité:**

- F test předpokládá společný odhad rozptylu
- Porušení vede k nesprávným p-hodnotám
- Závažnější při nerovných velikostech skupin

**Pravidlo palce:**

- Pokud je poměr největšího a nejmenšího rozptylu < 3, je to obvykle OK
- ANOVA je relativně robustní při balancovaném designu

**Jak testovat:**

#### A) Vizuální metody

```{r}
#| label: fig-homogeneity-visual
#| fig-cap: "Vizuální kontrola homogenity rozptylů"
#| warning: false

library(ggplot2)
library(dplyr)

# Deskriptivní statistiky
desc_stats <- data %>%
  group_by(skupina) %>%
  summarise(
    n = n(),
    prumer = mean(hodnota),
    sd = sd(hodnota),
    rozptyl = var(hodnota)
  )

print(desc_stats)

# Poměr největšího a nejmenšího rozptylu
max_var <- max(desc_stats$rozptyl)
min_var <- min(desc_stats$rozptyl)
variance_ratio <- max_var / min_var


# Boxplot
p1 <- ggplot(data, aes(x = skupina, y = hodnota, fill = skupina)) +
  geom_boxplot(alpha = 0.7) +
  labs(
    title = "Porovnání rozptýlení mezi skupinami",
    subtitle = "Šířka boxů by měla být přibližně podobná"
  ) +
  theme_minimal() +
  theme(legend.position = "none")

# Fitted vs Residuals plot
fitted_values <- fitted(model)
plot_data <- data.frame(
  fitted = fitted_values,
  rezidua = rezidua,
  skupina = data$skupina
)

p2 <- ggplot(plot_data, aes(x = fitted, y = rezidua, color = skupina)) +
  geom_point(alpha = 0.6, size = 3) +
  geom_hline(yintercept = 0, linetype = "dashed", color = "red") +
  geom_smooth(se = FALSE, method = "loess", color = "blue") +
  labs(
    title = "Fitted vs Residuals",
    subtitle = "Rozptýlení by mělo být konstantní",
    x = "Fitted hodnoty",
    y = "Rezidua"
  ) +
  theme_minimal()

print(p1)
print(p2)
```

#### B) Levenův test
Levenův test homogenity rozptylů. Pokud je p < 0.05, zamítáme homogenitu rozptylů.

**Co dělat při porušení:**

- **Welch ANOVA**: Nevyžaduje homogenitu rozptylů
- **Games-Howell**: Post-hoc test pro nerovné rozptyly
- **Transformace dat**: Může stabilizovat rozptyl
- **Bootstrap metody**: Robustní přístup

## Demonstrace porušení předpokladů

### Příklad: Nerovné rozptyly

```{r}
#| label: fig-unequal-variances
#| fig-cap: "Příklad s nerovnými rozptyly"
#| warning: false

set.seed(456)
n <- 30

data_unequal <- data.frame(
  skupina = rep(c("A", "B", "C"), each = n),
  hodnota = c(
    rnorm(n, mean = 10, sd = 2),   # Malý rozptyl
    rnorm(n, mean = 12, sd = 5),   # Střední rozptyl
    rnorm(n, mean = 11, sd = 10)   # Velký rozptyl
  )
)

# Vizualizace
ggplot(data_unequal, aes(x = skupina, y = hodnota, fill = skupina)) +
  geom_boxplot(alpha = 0.7) +
  geom_jitter(width = 0.2, alpha = 0.4) +
  labs(
    title = "Data s nerovnými rozptyly",
    subtitle = "Výrazné rozdíly v šířce boxů"
  ) +
  theme_minimal() +
  theme(legend.position = "none")

# Statistiky
data_unequal %>%
  group_by(skupina) %>%
  summarise(
    prumer = round(mean(hodnota), 2),
    sd = round(sd(hodnota), 2),
    rozptyl = round(var(hodnota), 2)
  ) %>%
  knitr::kable(caption = "Výrazně nerovné rozptyly mezi skupinami")

# Levenův test
levene_unequal <- leveneTest(hodnota ~ skupina, data = data_unequal)
cat("\n=== Levenův test ===\n")
print(levene_unequal)

# Porovnání standardní a Welch ANOVA
cat("\n=== Standardní ANOVA ===\n")
model_standard <- aov(hodnota ~ skupina, data = data_unequal)
print(summary(model_standard))

cat("\n=== Welch ANOVA (robustní k nerovným rozptylům) ===\n")
welch_result <- oneway.test(hodnota ~ skupina, data = data_unequal, var.equal = FALSE)
print(welch_result)
```

### Příklad: Nenormální data

```{r}
#| label: fig-nonnormal
#| fig-cap: "Příklad s nenormálními daty (zešikmené rozdělení)"
#| warning: false

set.seed(789)
n <- 30

# Silně zešikmená data (log-normální rozdělení)
data_skewed <- data.frame(
  skupina = rep(c("A", "B", "C"), each = n),
  hodnota = c(
    exp(rnorm(n, mean = 2, sd = 0.5)),
    exp(rnorm(n, mean = 2.3, sd = 0.5)),
    exp(rnorm(n, mean = 2.6, sd = 0.5))
  )
)

# Vizualizace
p_skewed <- ggplot(data_skewed, aes(x = skupina, y = hodnota, fill = skupina)) +
  geom_boxplot(alpha = 0.7) +
  geom_jitter(width = 0.2, alpha = 0.4) +
  labs(
    title = "Zešikmená data (log-normální rozdělení)",
    subtitle = "Výrazně asymetrické boxploty s odlehlými hodnotami"
  ) +
  theme_minimal() +
  theme(legend.position = "none")

print(p_skewed)

# Test normality reziduí
model_skewed <- aov(hodnota ~ skupina, data = data_skewed)
shapiro_skewed <- shapiro.test(residuals(model_skewed))

# Q-Q plot
par(mfrow = c(1, 2))
qqnorm(residuals(model_skewed), main = "Q-Q plot: Původní data")
qqline(residuals(model_skewed), col = "red", lwd = 2)

# Log-transformace
data_skewed$log_hodnota <- log(data_skewed$hodnota)
model_log <- aov(log_hodnota ~ skupina, data = data_skewed)

qqnorm(residuals(model_log), main = "Q-Q plot: Log-transformovaná data")
qqline(residuals(model_log), col = "red", lwd = 2)
par(mfrow = c(1, 1))


```


:::{.callout-warning}
## Shrnutí předpokladů ANOVA

### Tři klíčové předpoklady:

**1. NEZÁVISLOST POZOROVÁNÍ** ⭐ (nejdůležitější!)

- Zajišťuje se designem studie
- Nelze testovat statisticky
- Porušení = neplatné výsledky
- **Řešení při porušení:** Mixed models, repeated measures ANOVA

**2. NORMALITA REZIDUÍ**

- Testujeme rezidua, ne původní data!
- ANOVA je robustní (CLT při n > 30)
- **Testování:** Q-Q plot (preferováno), Shapiro-Wilk
- **Řešení při porušení:** Transformace, Kruskal-Wallis test

**3. HOMOGENITA ROZPTYLŮ**

- Rozptyly podobné napříč skupinami
- Méně kritické při balancovaném designu
- **Testování:** Levenův test, vizuální kontrola, poměr rozptylů
- **Řešení při porušení:** Welch ANOVA, Games-Howell, transformace

### Pravidlo palce:

- **Nezávislost:** MUSÍ být splněna!
- **Normalita:** Robustní při n > 30 per skupina
- **Homogenita:** OK pokud max/min rozptyl < 3

### Doporučený postup:

1. **Před analýzou:**
   - Zajistěte nezávislost designem
   - Prohlédněte si data (boxploty)

2. **Po ANOVA:**
   - Diagnostické grafy: `plot(model)`
   - Q-Q plot pro normalitu
   - Levenův test pro homogenitu

3. **Při porušení:**
   - Mírné → ANOVA je robustní, pokračujte
   - Výrazné → alternativní metody

### Alternativy při porušení:

- **Nerov rozptyly:** Welch ANOVA
- **Nenormalita:** Kruskal-Wallis, transformace
- **Závislost:** Mixed models, RM-ANOVA
- **Obecně robustní:** Bootstraping, permutační testy
:::



## Závěr

ANOVA má tři hlavní předpoklady: (1) **nezávislost pozorování**, která musí být zajištěna designem studie a je nejdůležitější - její porušení zneplatňuje výsledky, (2) **normalita reziduí** (ne původních dat), která je testována Q-Q plotem a Shapiro-Wilk testem, ale ANOVA je k mírnému porušení robustní zejména při větších vzorcích díky centrální limitní větě, a (3) **homogenita rozptylů** (homoskedasticita), testovaná Levenovým testem a vizuálně, přičemž pravidlo palce říká, že poměr největšího a nejmenšího rozptylu by měl být < 3. Při porušení těchto předpokladů máme alternativy: Welch ANOVA pro nerovné rozptyly, Kruskal-Wallis test pro nenormální data, transformace dat, nebo robustní metody jako bootstrap. Diagnostické grafy (`plot(model)`) jsou klíčové pro kontrolu všech předpokladů najednou.
