---
title: "K čemu slouží ANOVA?"
order: 380
author: Filip Děchtěrenko
date: 2025-09-20
date-modified: last-modified
execute:
  warning: false
  message: false
  cache: false
format:
  html:
    toc: true
    code-fold: true
    code-summary: "Zobrazit kód"
editor: source
---

## Úvod

ANOVA (Analysis of Variance - Analýza rozptylu) je statistická metoda, která se používá k porovnání průměrů tří nebo více skupin. Je to rozšíření t-testu pro situace, kdy potřebujeme porovnat více než dvě skupiny najednou.

## K čemu ANOVA slouží?

ANOVA testuje **nulovou hypotézu**, že průměry všech skupin jsou si rovny:

$$H_0: \mu_1 = \mu_2 = \mu_3 = ... = \mu_k$$
$$H_A: \text{alespoň jeden průměr se liší}$$

kde $k$ je počet skupin.

## Základní princip ANOVA

ANOVA porovnává dva typy variability:

1. **Variabilita MEZI skupinami** (Between-group variance)
   - Jak moc se průměry jednotlivých skupin liší od celkového průměru
   - Pokud je efekt skupiny, tato variabilita bude velká

2. **Variabilita UVNITŘ skupin** (Within-group variance)
   - Přirozená variabilita pozorování v každé skupině
   - Představuje "šum" nebo náhodnou variabilitu

ANOVA poměřuje tyto dva zdroje variability:

$$F = \frac{\text{Variabilita mezi skupinami}}{\text{Variabilita uvnitř skupin}} = \frac{MS_{between}}{MS_{within}}$$

## Kdy použít ANOVA?

ANOVA se používá v následujících situacích:

### 1. Více než dvě skupiny
- Porovnání účinnosti čtyř různých léků
- Testování vlivu pěti různých hnojiv na růst rostlin
- Porovnání tří různých výukových metod

### 2. Jedna nezávislá kategoriální proměnná
- Skupiny jsou definovány jednou kategoriální proměnnou
- Závislá proměnná je číselná (kontinuální)

### 3. Experimenty a observační studie
- Randomizované experimenty s více než dvěma podmínkami
- Srovnání přirozeně se vyskytujících skupin

## Praktický příklad

Představme si, že chceme testovat, zda různé diety ovlivňují úbytek hmotnosti:

```{r}
#| label: fig-anova-example
#| fig-cap: "Příklad dat pro ANOVA - úbytek hmotnosti při různých dietách"
#| warning: false

library(ggplot2)
library(dplyr)

# Simulace dat
set.seed(123)
n_per_group <- 15

data <- data.frame(
  dieta = rep(c("Nízko-tuková", "Nízko-sacharidová", "Středomořská", "Kontrola"),
              each = n_per_group),
  ubytek_kg = c(
    rnorm(n_per_group, mean = 5, sd = 2),   # Nízko-tuková
    rnorm(n_per_group, mean = 7, sd = 2),   # Nízko-sacharidová
    rnorm(n_per_group, mean = 6, sd = 2),   # Středomořská
    rnorm(n_per_group, mean = 2, sd = 2)    # Kontrola
  )
)

# Boxplot
ggplot(data, aes(x = dieta, y = ubytek_kg, fill = dieta)) +
  geom_boxplot(alpha = 0.7) +
  geom_jitter(width = 0.2, alpha = 0.5) +
  stat_summary(fun = mean, geom = "point", shape = 23, size = 3,
               fill = "red", color = "black") +
  labs(
    title = "Úbytek hmotnosti při různých dietách",
    subtitle = "Červený diamant = průměr",
    x = "Typ diety",
    y = "Úbytek hmotnosti (kg)",
    fill = "Dieta"
  ) +
  theme_minimal() +
  theme(
    plot.title = element_text(face = "bold"),
    legend.position = "none",
    axis.text.x = element_text(angle = 45, hjust = 1)
  ) +
  scale_fill_brewer(palette = "Set2")

# Deskriptivní statistiky
data %>%
  group_by(dieta) %>%
  summarise(
    n = n(),
    prumer = round(mean(ubytek_kg), 2),
    sd = round(sd(ubytek_kg), 2),
    min = round(min(ubytek_kg), 2),
    max = round(max(ubytek_kg), 2)
  ) %>%
  knitr::kable(caption = "Deskriptivní statistiky úbytku hmotnosti podle diet")
```

### Provedení ANOVA

```{r}
# Jednofaktorová ANOVA
anova_model <- aov(ubytek_kg ~ dieta, data = data)
summary(anova_model)
```

## Interpretace výsledků ANOVA

### F statistika
- Vysoká F hodnota naznačuje, že variabilita mezi skupinami je větší než variabilita uvnitř skupin
- F > 1 je typické, pokud existuje efekt skupiny

### P-hodnota
- Malá p-hodnota (typicky < 0.05) znamená, že zamítáme $H_0$
- Můžeme říct, že **alespoň jeden** průměr se statisticky významně liší od ostatních
- ANOVA **neříká, které skupiny** se liší - k tomu potřebujeme post-hoc testy

## Vizualizace principu ANOVA

```{r}
#| label: fig-anova-concept
#| fig-cap: "Vizualizace konceptu ANOVA - porovnání variability"
#| warning: false

# Vytvoření dvou scénářů
set.seed(456)
n <- 20

# Scénář 1: Velký efekt (skupiny se liší)
scenario1 <- data.frame(
  skupina = rep(c("A", "B", "C"), each = n),
  hodnota = c(
    rnorm(n, mean = 10, sd = 2),
    rnorm(n, mean = 15, sd = 2),
    rnorm(n, mean = 20, sd = 2)
  ),
  scenar = "Velký efekt skupiny\n(F vysoké, p malé)"
)

# Scénář 2: Malý/žádný efekt
scenario2 <- data.frame(
  skupina = rep(c("A", "B", "C"), each = n),
  hodnota = c(
    rnorm(n, mean = 15, sd = 5),
    rnorm(n, mean = 16, sd = 5),
    rnorm(n, mean = 15.5, sd = 5)
  ),
  scenar = "Malý/žádný efekt\n(F nízké, p vysoké)"
)

combined <- rbind(scenario1, scenario2)

# Graf
ggplot(combined, aes(x = skupina, y = hodnota, fill = skupina)) +
  geom_boxplot(alpha = 0.7) +
  geom_jitter(width = 0.2, alpha = 0.3) +
  stat_summary(fun = mean, geom = "point", shape = 23, size = 3,
               fill = "red", color = "black") +
  facet_wrap(~ scenar, scales = "free_y") +
  labs(
    title = "Porovnání situací s velkým a malým efektem skupiny",
    subtitle = "ANOVA detekuje první případ (velké rozdíly mezi průměry relativně k variabilitě uvnitř skupin)",
    x = "Skupina",
    y = "Měřená hodnota"
  ) +
  theme_minimal() +
  theme(
    plot.title = element_text(face = "bold"),
    legend.position = "none"
  ) +
  scale_fill_brewer(palette = "Set1")

# Výpočet F statistiky pro oba scénáře
f1 <- summary(aov(hodnota ~ skupina, data = scenario1))[[1]]$`F value`[1]
p1 <- summary(aov(hodnota ~ skupina, data = scenario1))[[1]]$`Pr(>F)`[1]

f2 <- summary(aov(hodnota ~ skupina, data = scenario2))[[1]]$`F value`[1]
p2 <- summary(aov(hodnota ~ skupina, data = scenario2))[[1]]$`Pr(>F)`[1]

cat(paste0("Velký efekt: F = ", round(f1, 2), ", p < 0.001\n"))
cat(paste0("Malý efekt: F = ", round(f2, 2), ", p = ", round(p2, 3)))
```

:::{.callout-tip}
## Praktické využití ANOVA

**Oblasti použití:**

1. **Medicína a farmacie**
   - Porovnání účinnosti různých léčebných postupů
   - Testování dávek léků

2. **Zemědělství**
   - Porovnání výnosů při různých hnojivech
   - Testování odrůd rostlin

3. **Psychologie a pedagogika**
   - Srovnání výukových metod
   - Testování terapeutických přístupů

4. **Marketing**
   - A/B/C testování více verzí reklamy
   - Porovnání reakcí na různé produkty

5. **Výroba a kvalita**
   - Porovnání kvality od různých dodavatelů
   - Testování výrobních procesů

**Co ANOVA dělá:**

- ✅ Testuje, zda se **alespoň jeden** průměr liší
- ✅ Kontroluje celkovou chybu I. druhu při více srovnáních
- ✅ Poskytuje F statistiku a p-hodnotu

**Co ANOVA nedělá:**

- ❌ Neříká, **které konkrétní** skupiny se liší (potřeba post-hoc testů)
- ❌ Neříká, **jak velký** je rozdíl (potřeba effect size)
- ❌ Nedokazuje kauzalitu (závislé na designu studie)
:::

## Typy ANOVA

### 1. Jednofaktorová ANOVA (One-way ANOVA)
- Jeden nezávislý faktor s 3+ úrovněmi
- Příklad: Porovnání 4 diet

### 2. Dvoufaktorová ANOVA (Two-way ANOVA)
- Dva nezávislé faktory
- Umožňuje testovat interakci
- Příklad: Dieta × Cvičení

### 3. Opakovaná měření ANOVA (Repeated measures ANOVA)
- Stejní účastníci měřeni vícekrát
- Příklad: Měření hmotnosti v čase (před, během, po dietě)

### 4. MANOVA (Multivariate ANOVA)
- Více závislých proměnných
- Příklad: Vliv diety na hmotnost, cholesterol a krevní tlak současně

## Vztah k t-testu

Pro **dvě skupiny** jsou t-test a ANOVA ekvivalentní:

$$F = t^2$$

## Závěr

ANOVA je základní statistická metoda pro porovnání průměrů tří nebo více skupin. Testuje, zda se alespoň jeden průměr statisticky významně liší od ostatních, a to poměřením variability mezi skupinami k variabilitě uvnitř skupin pomocí F statistiky. Je výhodná oproti opakovaným t-testům, protože kontroluje celkovou chybu prvního druhu. ANOVA je široce používána v experimentálním výzkumu napříč disciplínami - od medicíny přes zemědělství až po psychologii a marketing. Důležité je si uvědomit, že statisticky významná ANOVA pouze říká, že existuje nějaký rozdíl, ale nespecifikuje, které konkrétní skupiny se liší - k tomu jsou potřeba následné post-hoc testy.
