---
title: "Jak určit kvalitu regresního modelu a jak jí interpretovat"
order: 55
author: Filip Děchtěrenko
date: 2025-09-20
date-modified: last-modified
execute:
  warning: false
  message: false
  cache: false
format:
  html:
    toc: true
    code-fold: true
    code-summary: "Zobrazit kód"
editor: source
---

## Úvod

Kvalita statistického modelu je klíčová pro pochopení a předpovídání chování dat, což je důležité v mnoha oblastech života, od ekonomie po biologii. V této chvíli se zaměříme na to, jak můžeme určit, zda náš model dobře popisuje data, a jak můžeme kvalitu modelu interpretovat. Použijeme různé metriky a metody k určení kvality modelu a poskytneme příklady, které pomohou tomu porozumět lépe.

## Metriky pro hodnocení kvality modelu

Existuje několik klíčových metrik, které se často používají k hodnocení kvality modelu. Mezi ty nejdůležitější patří:

1. **R-squared ($R^2$):**

   R-squared je metrika, která říká, jak dobře údaje odpovídají modelu. Hodnoty se pohybují od 0 do 1, kde hodnoty blížící se 1 naznačují dobré přizpůsobení modelu k datům. R-squared nám poskytuje procento variability, které může být vysvětleno modelovými prediktory.

```{r}
#| label: fig-r-squared
#| fig-cap: "Vizualizace R-squared: modely s různou kvalitou přizpůsobení"
#| warning: false
#| fig-height: 8

library(ggplot2)
library(gridExtra)
set.seed(123)

# Model 1: Vysoký R-squared (dobrý model)
x1 <- seq(1, 100, length.out = 100)
y1 <- 2 * x1 + 50 + rnorm(100, 0, 15)
model1 <- lm(y1 ~ x1)
r2_1 <- summary(model1)$r.squared
rmse_1 <- sqrt(mean(residuals(model1)^2))

data1 <- data.frame(x = x1, y = y1, pred = fitted(model1))

p1 <- ggplot(data1, aes(x = x, y = y)) +
  geom_point(color = "steelblue", alpha = 0.6) +
  geom_line(aes(y = pred), color = "red", size = 1) +
  labs(
    title = sprintf("Vysoký R² = %.3f (dobrý model)", r2_1),
    subtitle = sprintf("RMSE = %.2f", rmse_1),
    x = "Predik tor X",
    y = "Odezva Y"
  ) +
  theme_minimal()

# Model 2: Střední R-squared
x2 <- seq(1, 100, length.out = 100)
y2 <- 1.5 * x2 + 30 + rnorm(100, 0, 40)
model2 <- lm(y2 ~ x2)
r2_2 <- summary(model2)$r.squared
rmse_2 <- sqrt(mean(residuals(model2)^2))

data2 <- data.frame(x = x2, y = y2, pred = fitted(model2))

p2 <- ggplot(data2, aes(x = x, y = y)) +
  geom_point(color = "darkgreen", alpha = 0.6) +
  geom_line(aes(y = pred), color = "red", size = 1) +
  labs(
    title = sprintf("Střední R² = %.3f", r2_2),
    subtitle = sprintf("RMSE = %.2f", rmse_2),
    x = "Prediktor X",
    y = "Odezva Y"
  ) +
  theme_minimal()

# Model 3: Nízký R-squared (špatný model)
x3 <- seq(1, 100, length.out = 100)
y3 <- 0.5 * x3 + 100 + rnorm(100, 0, 70)
model3 <- lm(y3 ~ x3)
r2_3 <- summary(model3)$r.squared
rmse_3 <- sqrt(mean(residuals(model3)^2))

data3 <- data.frame(x = x3, y = y3, pred = fitted(model3))

p3 <- ggplot(data3, aes(x = x, y = y)) +
  geom_point(color = "darkred", alpha = 0.6) +
  geom_line(aes(y = pred), color = "red", size = 1) +
  labs(
    title = sprintf("Nízký R² = %.3f (špatný model)", r2_3),
    subtitle = sprintf("RMSE = %.2f", rmse_3),
    x = "Prediktor X",
    y = "Odezva Y"
  ) +
  theme_minimal()

gridExtra::grid.arrange(p1, p2, p3, ncol = 1)
```

2. **Root Mean Squared Error (RMSE):**

   RMSE je standardní odchylka reziduí (chyb předpovědi). Čím nižší je hodnota RMSE, tím lepší je model. RMSE nám říká, jak daleko naše modelové predikce průměrně leží od skutečných hodnot.

```{r}
#| label: fig-residuals
#| fig-cap: "Vizualizace reziduí a chyb predikce"
#| warning: false

# Použití dat z prvního modelu (dobrý model)
data1$residuals <- residuals(model1)

p_res1 <- ggplot(data1, aes(x = pred, y = residuals)) +
  geom_hline(yintercept = 0, linetype = "dashed", color = "red") +
  geom_point(color = "steelblue", alpha = 0.6) +
  geom_smooth(se = FALSE, color = "darkblue") +
  labs(
    title = "Rezidua dobrého modelu",
    subtitle = "Rezidua náhodně rozptýlená kolem nuly",
    x = "Predikované hodnoty",
    y = "Rezidua"
  ) +
  theme_minimal()

# Použití dat ze třetího modelu (špatný model)
data3$residuals <- residuals(model3)

p_res2 <- ggplot(data3, aes(x = pred, y = residuals)) +
  geom_hline(yintercept = 0, linetype = "dashed", color = "red") +
  geom_point(color = "darkred", alpha = 0.6) +
  geom_smooth(se = FALSE, color = "darkblue") +
  labs(
    title = "Rezidua špatného modelu",
    subtitle = "Větší rozptyl reziduí",
    x = "Predikované hodnoty",
    y = "Rezidua"
  ) +
  theme_minimal()

gridExtra::grid.arrange(p_res1, p_res2, ncol = 2)
```

3. **Mean Absolute Error (MAE):**

MAE je průměr absolutních chyb. Je to průměrná velikost chyb v našem modelu, bez ohledu na směr.

:::{.callout-important}
## Metodologické doporučení: R² není všechno!

$R^2$ je nejoblíbenější metrika, ale má závažná omezení:

**1. R² může být zavádějící**:

- Vysoký $R^2$ neznamená nutně dobrý model (může být overfitting)
- Nízký $R^2$ nemusí znamenat špatný model (v některých oborech je normální)
- $R^2$ automaticky roste s přidáním prediktorů → použijte adjusted $R^2$

**2. Jaký $R^2$ je "dobrý"?** Závisí na oboru:

- Fyzika/chemie: očekáváme $R^2$ > 0.9
- Sociální vědy: $R^2$ = 0.3-0.5 je běžné
- Psychologie: $R^2$ = 0.1-0.3 může být uspokojivé
- Nikdy nepoužívejte univerzální "cut-off"!

**3. Vždy kontrolujte rezidua**:

- Rezidua by měla být náhodně rozptýlená (žádný vzor)
- Q-Q plot pro normalitu reziduí
- Plot reziduí vs fitted values pro homoskedasticitu

**4. RMSE vs MAE**:
- **RMSE**: penalizuje velké chyby více (čtverce), citlivější na outliers
- **MAE**: robustnější, lepší interpretace ("průměrná chyba v původních jednotkách")

**Doporučení**: Reportujte alespoň $R^2$ + RMSE + kontrolu reziduí. Nikdy nespoléhejte jen na jedno číslo!
:::

4. **Adjusted R-squared:**
   
   Adjusted R-squared je upravená verze R-squared, která bere v úvahu počet prediktorů v modelu. Je to užitečné zejména při porovnávání modelů s různým počtem proměnných.

5. **Akaike Information Criterion (AIC) a Bayesian Information Criterion (BIC):**
   
   AIC a BIC jsou určeny pro modelovou selekci. Nižší hodnoty AIC a BIC indikují lepší model. AIC a BIC penalizují modely s více prediktory, čímž podporují jednodušší modely.

## Příklady interpretace

### Příklad 1: Ekonomické předpovědi

Představte si, že máte ekonomický model, který predikuje inflaci na základě různých ekonomických indikátorů. Pomocí R-squared zjistíte, že váš model vysvětluje 85 % variability inflace. To znamená, že většina fluktuací inflace je vaším modelem dobře zachycena. Nyní se podívejte na RMSE, který říká, že průměrná chyba vašeho modelu je například 0.5 %. To znamená, že predikce inflace jsou průměrně o 0.5 % mimo skutečné hodnoty.

### Příklad 2: Biologický výzkum

Zkoumáte růst rostlin a máte model, který predikuje výšku rostlin na základě jejich věku a množství přijatého světla. Vaše Adjusted R-squared je 0.70, což znamená, že váš model dobře vysvětluje růst rostlin, avšak existuje ještě prostor pro zlepšení nebo zahrnutí dalších prediktorů. AIC vašeho modelu je 120. Pokud vytvoříte nový model s několika dalšími proměnnými a jeho AIC klesne na 115, považujete ho za lepší.

### Příklad 3: Doprava a logistika

V oblasti dopravy můžete mít model, který odhaduje dobu doručení zásilky na základě vzdálenosti a dopravních podmínek. Pokud váš model má vysokou hodnotu MAE, například 2 hodiny, znamená to, že vaše předpovědi se často liší o 2 hodiny od skutečných časů doručení. Cílem je minimalizovat tuto chybu pro efektivní plánování.

## Závěr

Hodnocení kvality modelu je zásadním krokem pro pochopení toho, jak dobře váš model funguje a jaké jsou jeho slabosti. Použití různých metrik vám pomůže získat komplexní pohled na model a umožní vám jej dále zdokonalovat. Pochopení těchto konceptů vám umožní aplikovat je na reálné problémy v různých oborech. Každá metrika má své výhody a omezení, proto je důležité používat je v kombinaci a v kontextu problému, který řešíte.

## Viz také

- [Jak vypadá rovnice regrese](jak_vypada_rovnice_nejjednodussi_regrese_a_jak_nazyvame_jednotlive_cleny_rovnice.qmd) - regresní model
- [Jak porovnáváme několik regresních modelů](../../../inferential_statistics/jak_porovnavame_nekolik_regresnich_modelu_s_vice_prediktory.qmd) - srovnání modelů
- [Co to je normalita reziduí](../../../inferential_statistics/co_to_je_normalita_rezidui_u_regrese_jak_to_pozname.qmd) - diagnostika modelu

