---
title: "Standardní skóry ve statistice"
order: 60
author: Filip Děchtěrenko
date: 2025-09-20
date-modified: last-modified
execute:
  warning: false
  message: false
  cache: false
format:
  html:
    toc: true
    code-fold: true
    code-summary: "Zobrazit kód"
editor: source
---

## Úvod

Standardní skóry jsou nástroje ve statistice, které nám pomáhají interpretovat individuální hodnoty v kontextu celkového datasetu. Jsou užitečné zejména pro porovnání hodnot, které jsou měřeny na různých škálách nebo v různých jednotkách.

## Z-skóre

### Co je Z-skóre?

Z-skóre (také nazývané standardní skóre) je ukazatel, který nám říká, kolik směrodatných odchylek je daná hodnota nad nebo pod průměrem. Ve statistice se Z-skóre používá k porovnání individuální hodnoty s průměrem.

### Výpočet Z-skóre

Z-skóre se vypočte podle vzorce:

$$ Z = \frac{x - \mu}{\sigma} $$

kde:

- $x$ je hodnota, kterou hodnotíme,
- $\mu$ je průměr datasetu,
- $\sigma$ je směrodatná odchylka datasetu.

### Příklad z běžného života

Představte si, že jste na školním testu z matematiky. Pokud váš výsledek je 85 bodů, průměrná třída má 70 bodů, a směrodatná odchylka je 10 bodů, vaše Z-skóre je:
$$
 Z = \frac{85 - 70}{10} = 1,5 
$$

To znamená, že váš výsledek je 1,5 směrodatné odchylky nad průměrem třídy.

```{r}
#| label: fig-z-score
#| fig-cap: "Z-skóre na normálním rozdělení"
#| warning: false

library(ggplot2)

# Vytvoření normálního rozdělení
x <- seq(-4, 4, length.out = 500)
y <- dnorm(x)
data_normal <- data.frame(x = x, y = y)

# Příklad: student se skóre Z = 1.5
z_score_example <- 1.5

ggplot(data_normal, aes(x = x, y = y)) +
  geom_line(size = 1.2, color = "steelblue") +
  geom_area(fill = "steelblue", alpha = 0.3) +
  # Zvýraznit oblast pro Z = 1.5
  geom_area(data = subset(data_normal, x <= z_score_example),
            fill = "#2ECC71", alpha = 0.5) +
  # Vertikální čáry pro standardní odchylky
  geom_vline(xintercept = c(-3, -2, -1, 0, 1, 2, 3),
             linetype = "dashed", color = "gray50", alpha = 0.6) +
  # Zvýraznit Z = 1.5
  geom_vline(xintercept = z_score_example,
             color = "#E74C3C", size = 1.5) +
  # Popisky
  annotate("text", x = 0, y = 0.45, label = "μ = 0",
           fontface = "bold", color = "darkblue", size = 4) +
  annotate("text", x = z_score_example, y = 0.45,
           label = sprintf("Z = %.1f", z_score_example),
           fontface = "bold", color = "#E74C3C", size = 4.5,
           hjust = -0.1) +
  annotate("text", x = 0.7, y = 0.15,
           label = sprintf("%.1f%% studentů\nhorší", pnorm(z_score_example) * 100),
           fontface = "bold", color = "#27AE60", size = 4) +
  labs(
    title = "Z-skóre: Standardizované normální rozdělení",
    subtitle = "Příklad: Výsledek testu se Z = 1.5 (1.5 σ nad průměrem)",
    x = "Z-skóre (počet směrodatných odchylek od průměru)",
    y = "Hustota pravděpodobnosti"
  ) +
  scale_x_continuous(breaks = -3:3) +
  theme_minimal() +
  theme(plot.title = element_text(face = "bold", size = 13))
```

## T-skóre

### Co je T-skóre?

T-skóre je upravená verze Z-skóre, která se používá hlavně v psychologii a pedagogice k hodnocení testů a jiných měření, kde chceme snadněji srovnávat výsledky. T-skóre má průměr 50 a směrodatnou odchylku 10.

### Výpočet T-skóre

T-skóre se vypočítá podle vzorce:

$$
T = 50 + 10 \times Z 
$$

### Příklad z běžného života

Použijeme předchozí příklad z matematiky. Pokud jste získali Z-skóre 1.5, vaše T-skóre by bylo:
$$
T = 50 + 10 \times 1,5 = 65
$$

To znamená, že jste stále nad průměrem, a to o 15 bodů na škále T-skóre.

```{r}
#| label: fig-z-t-comparison
#| fig-cap: "Porovnání Z-skóre a T-skóre"
#| warning: false
#| fig-height: 10

library(ggplot2)
library(gridExtra)

# Z-skóre distribuce
x_z <- seq(-4, 4, length.out = 500)
y_z <- dnorm(x_z)
data_z <- data.frame(x = x_z, y = y_z)

z_example <- 1.5

p1 <- ggplot(data_z, aes(x = x, y = y)) +
  geom_line(size = 1.2, color = "steelblue") +
  geom_area(fill = "steelblue", alpha = 0.3) +
  geom_vline(xintercept = z_example, color = "#E74C3C",
             size = 1.5, linetype = "dashed") +
  annotate("text", x = z_example, y = 0.4,
           label = sprintf("Z = %.1f", z_example),
           fontface = "bold", color = "#E74C3C", size = 5, hjust = -0.1) +
  labs(
    title = "Z-skóre",
    subtitle = "μ = 0, σ = 1",
    x = "Z-skóre",
    y = "Hustota"
  ) +
  scale_x_continuous(breaks = -4:4) +
  theme_minimal() +
  theme(plot.title = element_text(face = "bold", size = 14))

# T-skóre distribuce
x_t <- seq(20, 80, length.out = 500)
y_t <- dnorm((x_t - 50) / 10) / 10  # Transformace na T-skóre
data_t <- data.frame(x = x_t, y = y_t)

t_example <- 50 + 10 * z_example

p2 <- ggplot(data_t, aes(x = x, y = y)) +
  geom_line(size = 1.2, color = "#9B59B6") +
  geom_area(fill = "#9B59B6", alpha = 0.3) +
  geom_vline(xintercept = t_example, color = "#E74C3C",
             size = 1.5, linetype = "dashed") +
  annotate("text", x = t_example, y = 0.04,
           label = sprintf("T = %.0f", t_example),
           fontface = "bold", color = "#E74C3C", size = 5, hjust = -0.1) +
  labs(
    title = "T-skóre",
    subtitle = "μ = 50, σ = 10",
    x = "T-skóre",
    y = "Hustota"
  ) +
  scale_x_continuous(breaks = seq(20, 80, 10)) +
  theme_minimal() +
  theme(plot.title = element_text(face = "bold", size = 14))

# Převodní tabulka
conversion_data <- data.frame(
  z_score = c(-3, -2, -1, 0, 1, 2, 3),
  t_score = c(20, 30, 40, 50, 60, 70, 80),
  percentile = c(0.1, 2.3, 15.9, 50, 84.1, 97.7, 99.9)
)

p3 <- ggplot(conversion_data, aes(x = z_score, y = t_score)) +
  geom_line(color = "steelblue", size = 1.5) +
  geom_point(size = 4, color = "#E74C3C") +
  geom_text(aes(label = sprintf("Z=%.0f\nT=%.0f", z_score, t_score)),
            vjust = -1, fontface = "bold", size = 3.5) +
  labs(
    title = "Převod Z-skóre ↔ T-skóre",
    subtitle = "T = 50 + 10 × Z",
    x = "Z-skóre",
    y = "T-skóre"
  ) +
  scale_x_continuous(breaks = -3:3) +
  scale_y_continuous(breaks = seq(20, 80, 10)) +
  theme_minimal() +
  theme(plot.title = element_text(face = "bold", size = 14))

gridExtra::grid.arrange(p1, p2, p3, ncol = 1)
```

## Percentilové skóre

### Co je percentilové skóre?

Percentilové skóre ukazuje, jaké procento hodnot v datasetu je menší než daná hodnota. Tento typ standardizace je často používán pro umístění jednotlivé hodnoty v kontextu celé distribuce bez ohledu na normální rozdělení.

### Příklad z běžného života

Pokud jste v testu matematiky dosáhli 85. percentilu, znamená to, že 85 % studentů mělo horší výsledek než vy.

```{r}
#| label: fig-all-scores
#| fig-cap: "Porovnání Z-skóre, T-skóre a percentilů"
#| warning: false
#| fig-height: 8

library(ggplot2)

# Normální rozdělení
x <- seq(-4, 4, length.out = 500)
y <- dnorm(x)
data_normal <- data.frame(x = x, y = y)

# Vytvoření grafu se všemi škálami
ggplot(data_normal, aes(x = x, y = y)) +
  geom_line(size = 1.2, color = "steelblue") +
  geom_area(fill = "steelblue", alpha = 0.2) +
  # Vertikální čáry pro klíčové hodnoty
  geom_vline(xintercept = c(-3, -2, -1, 0, 1, 2, 3),
             linetype = "dotted", color = "gray40", alpha = 0.5) +
  # Z-skóre osa (hlavní)
  scale_x_continuous(
    "Z-skóre",
    breaks = -3:3,
    sec.axis = sec_axis(~ . * 10 + 50, name = "T-skóre",
                        breaks = seq(20, 80, 10))
  ) +
  labs(
    title = "Standardní skóry a jejich vztah",
    subtitle = "Normální rozdělení se třemi typy skórování",
    y = "Hustota pravděpodobnosti"
  ) +
  # Přidat percentily jako text
  annotate("text", x = c(-2, -1, 0, 1, 2),
           y = 0.45,
           label = c("2. percentil", "16. percentil", "50. percentil",
                    "84. percentil", "98. percentil"),
           color = "#E67E22", fontface = "bold", size = 3.2, angle = 0) +
  # Šipky ukazující na percentily
  annotate("segment",
           x = c(-2, -1, 0, 1, 2),
           xend = c(-2, -1, 0, 1, 2),
           y = 0.42, yend = 0.35,
           arrow = arrow(length = unit(0.2, "cm")),
           color = "#E67E22", size = 0.8) +
  theme_minimal() +
  theme(
    plot.title = element_text(face = "bold", size = 14),
    axis.title.y.right = element_text(color = "#9B59B6", face = "bold"),
    axis.text.y.right = element_text(color = "#9B59B6"),
    axis.title.x = element_text(color = "steelblue", face = "bold"),
    axis.text.x = element_text(color = "steelblue")
  )
```

---

:::{.callout-tip}
## Metodologická poznámka: Kdy použít standardizaci?

**Použijte standardizaci (Z-skóre), když**:

1. **Porovnáváte proměnné s různými jednotkami**
   - Příklad: Nelze porovnat "175 cm" s "70 kg", ale můžete porovnat Z=1.5 (výška) s Z=0.8 (váha)
   - Užitečné v machine learningu (normalizace vstupů)

2. **Chcete identifikovat outliers**
   - Pravidlo: |Z| > 3 jsou obvykle outliers
   - |Z| > 2 je už neobvyklé (mimo 95 % dat)

3. **Potřebujete kombinovat více proměnných**
   - Kompozitní skóre = (Z1 + Z2 + Z3) / 3
   - Všechny proměnné mají stejnou váhu

**Nepoužívejte standardizaci, když**:

- Původní jednotky jsou smysluplné a srozumitelné
- Publikum nepochopí Z-skóry
- Data nejsou přibližně normální (Z-skóry pak nejsou dobře interpretovatelné)

**T-skóre vs Z-skóre**: T-skóre se používá hlavně v psychologii a vzdělávání, protože eliminuje záporné hodnoty a desetinná místa → snadněj ší komunikace s širokou veřejností.
:::

# Závěr

Standardní skóry, jako jsou Z-skóre, T-skóre a percentilové skóre, jsou užitečné nástroje pro porovnávání individuálních výkonů a hodnot v kontextu skupiny nebo populace. Pomáhají nám pochopit, kde se v rámci celkové skupiny nacházíme, a dávají smysl jednotlivým výsledkům na odlišných měřítcích.

## Viz také

- [Jaké jsou charakteristiky variability](../../basic_statistics/jake_jsou_charakteristiky_variability.qmd) - směrodatná odchylka
- [Co nám popisuje Pearsonův korelační koeficient](co_nam_popisuje_pearsonuv_korelacni_koeficient_a_kdy_se_pouziva.qmd) - standardizované skóry v korelaci
- [Jaký je vztah mezi směrnicí přímky a Pearsonovým korelačním koeficientem](jaky_je_vztah_mezi_smernici_primky_a_pearsonovym_korelacnim_koeficientem.qmd) - standardizace v regresi

