---
title: "Co nám popisuje kontingenční tabulka"
order: 10
author: Filip Děchtěrenko
date: 2025-09-20
date-modified: last-modified
execute:
  warning: false
  message: false
  cache: false
format:
  html:
    toc: true
    code-fold: true
    code-summary: "Zobrazit kód"
editor: source
---

## Úvod

Kontingenční tabulka je mocný nástroj ve statistické analýze, který umožňuje snadno vizualizovat a analyzovat vztahy mezi několika různými kategoriálními proměnnými. Například, pokud chceme zjistit vztah mezi kouřením a pohlavím, můžeme použít kontingenční tabulku, abychom lépe porozuměli rozložení a závislostem mezi těmito dvěma proměnnými.

## Co je kontingenční tabulka?

Kontingenční tabulka, známá také jako křížová tabulka, je dvourozměrná tabulka (matice), která shrnuje frekvence výskytu kombinací kategoriálních proměnných. Umožňuje nám zjistit vztahy a interakce mezi dvěma či více proměnnými, které jsou měřeny na kategoriální úrovni. Každá buňka v tabulce zobrazuje počet (frekvenci) pozorování pro konkrétní kombinaci úrovní těchto proměnných.

:::{.callout-tip}
## Metodologická poznámka: Kdy použít kontingenční tabulky?

**Použijte kontingenční tabulky, když**:

- Obě/všechny proměnné jsou **kategoriální** (nominální nebo ordinální)
- Chcete vidět **distribuce kombinací** kategorií
- Plánujete test nezávislosti (chi-kvadrát test)

**Běžné aplikace**:

1. **2×2 tabulky**: Kouření (ano/ne) × Nemoc (ano/ne)
2. **R×C tabulky**: Vzdělání (ZŠ/SŠ/VŠ) × Příjem (nízký/střední/vysoký)
3. **Vícecestné tabulky**: 3+ proměnné (pokročilé analýzy)

**Klíčové kroky analýzy**:

1. Vytvořte tabulku absolutních četností
2. Přidejte margin totals (součty řádků/sloupců)
3. Vypočtěte relativní četnosti (podle řádků, sloupců nebo celku)
4. Vizualizujte (mozaikový graf, seskupené sloupce)
5. Testujte nezávislost (χ² test)

**Pozor**: Kontingenční tabulky nemohou ukázat kauzalitu, jen asociaci mezi proměnnými!
:::

## Příklad z běžného života

Představme si, že jsme vedoucí marketingového týmu a chceme zjistit, jaká je preference barev nových modelů telefonů mezi muži a ženami.

- Máme data o preferencích barev (červená, modrá, zelená).
- Máme informace o pohlaví zákazníků (muži, ženy).

Vytvoříme kontingenční tabulku, abychom zjistili, kolik mužů a žen preferuje jakou barvu. Tato tabulka nám okamžitě ukáže, zda existují nějaké genderové odlišnosti v preferencích barev a pomůže nám personalizovat marketingové strategie.

```{r}
#| label: fig-contingency-example
#| fig-cap: "Příklad kontingenční tabulky: Preference barev telefonů podle pohlaví"
#| warning: false

library(ggplot2)

# Vytvoření ukázkových dat
data <- data.frame(
  pohlavi = rep(c("Muži", "Ženy"), each = 3),
  barva = rep(c("Červená", "Modrá", "Zelená"), 2),
  pocet = c(25, 45, 30, 40, 30, 35)
)

# Kontingenční tabulka
cont_table <- xtabs(pocet ~ pohlavi + barva, data = data)

# Vytvoření pěkné tabulky
knitr::kable(cont_table,
             caption = "Kontingenční tabulka: Pohlaví × Barva telefonu",
             align = "c")
```

```{r}
#| label: fig-contingency-viz
#| fig-cap: "Vizualizace kontingenční tabulky pomocí sloupcového grafu a mozaikového grafu"
#| warning: false
#| fig-height: 8

library(ggplot2)
library(gridExtra)
library(dplyr)

# Sloupcový graf (grouped bar plot)
p1 <- ggplot(data, aes(x = barva, y = pocet, fill = pohlavi)) +
  geom_col(position = "dodge", alpha = 0.8) +
  geom_text(aes(label = pocet),
            position = position_dodge(width = 0.9),
            vjust = -0.5, size = 3.5) +
  labs(
    title = "Seskupený sloupcový graf",
    subtitle = "Preference barev podle pohlaví",
    x = "Barva telefonu",
    y = "Počet zákazníků",
    fill = "Pohlaví"
  ) +
  theme_minimal() +
  scale_fill_manual(values = c("Muži" = "steelblue", "Ženy" = "coral")) +
  theme(legend.position = "top")

# Mozaikový graf (mosaic plot pomocí ggplot)
# Nejdřív připravíme data pro mozaiku
data_mosaic <- data
data_mosaic$total <- sum(data_mosaic$pocet)
data_mosaic <- data_mosaic %>%
  group_by(pohlavi) %>%
  mutate(pohlavi_total = sum(pocet),
         pohlavi_prop = pohlavi_total / total) %>%
  group_by(pohlavi, barva) %>%
  mutate(barva_prop = pocet / pohlavi_total)

# Vytvoření pozic pro mozaiku
data_mosaic <- data_mosaic %>%
  arrange(pohlavi, barva) %>%
  group_by(pohlavi) %>%
  mutate(
    ymax = cumsum(barva_prop),
    ymin = ymax - barva_prop
  ) %>%
  ungroup() %>%
  mutate(
    xmax = cumsum(ifelse(!duplicated(pohlavi), pohlavi_prop, 0)),
    xmin = xmax - pohlavi_prop
  )

p2 <- ggplot(data_mosaic, aes(xmin = xmin, xmax = xmax,
                                ymin = ymin, ymax = ymax, fill = barva)) +
  geom_rect(color = "white", size = 1) +
  geom_text(aes(x = (xmin + xmax) / 2, y = (ymin + ymax) / 2,
                label = pocet),
            color = "white", fontface = "bold", size = 4) +
  scale_x_continuous(breaks = c(0.25, 0.75),
                     labels = c("Muži", "Ženy")) +
  labs(
    title = "Mozaikový graf",
    subtitle = "Plocha obdélníků odpovídá počtu zákazníků",
    x = "Pohlaví",
    y = "Proporce",
    fill = "Barva"
  ) +
  theme_minimal() +
  scale_fill_manual(values = c("Červená" = "#E74C3C",
                                "Modrá" = "#3498DB",
                                "Zelená" = "#2ECC71")) +
  theme(
    legend.position = "right",
    panel.grid = element_blank()
  )

gridExtra::grid.arrange(p1, p2, ncol = 1)
```

## Jak vytvořit kontingenční tabulku?

1. **Určete proměnné**: Vyberte dvě (nebo více) kategoriální proměnné, pro které chcete prozkoumat vztahy.
2. **Spočítejte frekvence**: Pro každou kombinaci úrovní proměnných spočítejte frekvenci výskytů.
3. **Vytvořte tabulku**: Zapište výsledné hodnoty do strukturované tabulky.

## Interpretace výsledků

Kontingenční tabulka nám dává náhled do rozdělení dat podle kombinací kategorií. Hlavním přínosem této tabulky je, že umožňuje vidět vzory a možné závislosti mezi proměnnými. Pokud např. zjistíme, že určitou barvu preferuje především v jedné demografické skupině, můžeme se zaměřit na cílenou reklamu pro tuto skupinu.

## Praktické uplatnění

- **Zdravotnictví**: Analýza vztahu mezi kouřením a pohlavím nebo životním stylem a určitými zdravotními problémy.
- **Marketing**: Zkoumání preferencí produktů v různých demografických segmentech (věk, pohlaví, region).
- **Vzdělávání**: Studování vztahů mezi metodami výuky a výkonem studentů z různých škol nebo programů.

Kontingenční tabulky jsou často prvním krokem k hlubší analýze dat, včetně výpočtu ukazatelů závislosti, jako je např. chí-kvadrát test.

## Závěr

Kontingenční tabulky jsou základním nástrojem pro analýzu kategoriálních dat a zkoumání vzájemných vztahů mezi proměnnými. Umožňují rychle a efektivně získat přehled o struktuře a vzorcích v datech, což může vést k lepším rozhodnutím ve výzkumu či byznysu. Důležitost spočívá v jejich schopnosti vizualizovat a sumarizovat složité soubory dat do jednoduchého formátu, který může být snadno interpretován a využit v praktických aplikacích.

## Viz také

- [Jaké znáte druhy četností](../../basic_statistics/jake_znate_druhy_cetnosti_a_kdy_se_da_ktera_pouzit.qmd) - četnosti v tabulkách
- [Jaké znáte možnosti relativních četností pro kontingenční tabulku](jake_znate_moznosti_relativnich_cetnosti_pro_kontingencni_tabulku.qmd) - typy procentování
- [Co to je χ² rozdělení](../../../inferential_statistics/co_to_je_2_rozdeleni_a_k_cemu_ho_pouzivame.qmd) - testování nezávislosti
- [Jaké jsou možné koeficienty asociace pro 2x2 tabulku](jake_jsou_mozne_koeficienty_asociace_pro_2x2_tabulku_a_jake_jsou_jejich_vlastnosti.qmd) - měření síly vztahu

