---
title: "Možné koeficienty asociace pro 2x2 tabulku a jejich vlastnosti"
order: 30
author: Filip Děchtěrenko
date: 2025-09-20
date-modified: last-modified
execute:
  warning: false
  message: false
  cache: false
format:
  html:
    toc: true
    code-fold: true
    code-summary: "Zobrazit kód"
editor: source
---

## Úvod

Když pracujeme s kategoriálním datem, často se setkáme se situacemi, kdy potřebujeme měřit sílu a směr vztahu mezi dvěma kategoriálními proměnnými. To se často dělá pomocí kontingenčních tabulek, zejména 2x2 tabulek. V těchto tabulkách hledáme koeficienty asociace, které nám pomohou kvantifikovat tento vztah. Existuje několik koeficientů, z nichž každý má své specifické vlastnosti a aplikační oblasti.

## 2x2 Tabulka a její struktura

Než prozkoumáme jednotlivé koeficienty asociace, pojďme si nejprve ukázat, jak vypadá 2x2 tabulka:

|          | Kategorie B1 | Kategorie B2 | Součet řádku |
|----------|--------------|--------------|--------------|
| Kategorie A1 | a            | b            | a + b        |
| Kategorie A2 | c            | d            | c + d        |
| Součet sloupce| a + c        | b + d        | n (= a+b+c+d)|

Tato tabulka nám pomáhá zjistit, jak často se jednotlivé kombinace kategorií u dvou proměnných vyskytují.

:::{.callout-tip}
## Metodologický přehled: Koeficienty asociace pro 2×2 tabulky

**Hlavní koeficienty a kdy je použít**:

**1. Phi koeficient (φ)**

- Rozsah: -1 až 1 (jako korelace)
- Použití: Obě proměnné dichotomické (ano/ne)
- Výhoda: Symetrický, interpretace jako korelace
- Nevýhoda: Citlivý na velikost marginálů

**2. Cramer's V**

- Rozsah: 0 až 1
- Použití: Zobecnění phi pro R×C tabulky
- Výhoda: Funguje pro tabulky jakékoliv velikosti
- Pro 2×2: V = |φ|

**3. Odds Ratio (OR)**

- Rozsah: 0 až ∞ (1 = nezávislost)
- Vzorec: OR = (a×d) / (b×c)
- Použití: Epidemiologie, medicína, kauzální inference
- Interpretace: "Kolikrát vyšší šance"
- **Velmi důležité v praxi!**

**4. Relative Risk (RR)**

- Rozsah: 0 až ∞ (1 = žádný efekt)
- Vzorec: RR = [a/(a+b)] / [c/(c+d)]
- Použití: Prospektivní studie, klinické výzkumy
- Interpretace: "Kolikrát vyšší riziko"

**Kdy použít co?**

- **Phi/Cramer's V**: Pro popis síly asociace
- **Odds Ratio**: Retrospektivní studie, logistická regrese
- **Relative Risk**: Prospektivní studie, RCT
- Vždy reportujte konfidenční intervaly!
:::

### Praktický příklad: Kouření a rakovina plic

```{r}
#| label: fig-2x2-example
#| fig-cap: "Příklad 2x2 tabulky: Kouření a rakovina plic"
#| warning: false

library(ggplot2)
library(dplyr)

# Vytvoření ukázkových dat (a=40, b=20, c=10, d=130)
data_2x2 <- data.frame(
  Koureni = c("Kouří", "Kouří", "Nekouří", "Nekouří"),
  Rakovina = c("Ano", "Ne", "Ano", "Ne"),
  Pocet = c(40, 20, 10, 130)
)

# 2x2 tabulka
tab_2x2 <- xtabs(Pocet ~ Koureni + Rakovina, data = data_2x2)

knitr::kable(tab_2x2,
             caption = "Kontingenční tabulka: Kouření × Rakovina plic",
             align = "c")
```

```{r}
#| label: fig-2x2-viz
#| fig-cap: "Vizualizace 2x2 tabulky"
#| warning: false
#| fig-height: 6

library(gridExtra)

# Sloupcový graf
p1 <- ggplot(data_2x2, aes(x = Rakovina, y = Pocet, fill = Koureni)) +
  geom_col(position = "dodge", alpha = 0.8) +
  geom_text(aes(label = Pocet),
            position = position_dodge(width = 0.9),
            vjust = -0.5, fontface = "bold") +
  labs(
    title = "Počty pacientů podle kouření a rakoviny",
    x = "Rakovina plic",
    y = "Počet pacientů",
    fill = "Kouření"
  ) +
  theme_minimal() +
  scale_fill_manual(values = c("Kouří" = "#E74C3C", "Nekouří" = "#3498DB")) +
  theme(legend.position = "top")

# Mozaikový graf
data_mosaic <- data_2x2 %>%
  group_by(Koureni) %>%
  mutate(koureni_total = sum(Pocet),
         rakovina_prop = Pocet / koureni_total) %>%
  arrange(Koureni, Rakovina) %>%
  group_by(Koureni) %>%
  mutate(
    ymax = cumsum(rakovina_prop),
    ymin = ymax - rakovina_prop
  ) %>%
  ungroup() %>%
  mutate(
    total = sum(Pocet),
    xwidth = koureni_total / total,
    xmax = cumsum(ifelse(!duplicated(Koureni), xwidth, 0)),
    xmin = xmax - xwidth
  )

p2 <- ggplot(data_mosaic, aes(xmin = xmin, xmax = xmax,
                                ymin = ymin, ymax = ymax, fill = Rakovina)) +
  geom_rect(color = "white", size = 1.5) +
  geom_text(aes(x = (xmin + xmax) / 2, y = (ymin + ymax) / 2,
                label = Pocet),
            color = "white", fontface = "bold", size = 5) +
  scale_x_continuous(breaks = c(0.15, 0.80),
                     labels = c("Kouří", "Nekouří")) +
  labs(
    title = "Mozaikový graf",
    subtitle = "Šířka = podíl kuřáků/nekuřáků, výška = podíl s/bez rakoviny",
    x = "Kouření",
    y = "Proporce",
    fill = "Rakovina"
  ) +
  theme_minimal() +
  scale_fill_manual(values = c("Ano" = "#E74C3C", "Ne" = "#2ECC71")) +
  theme(panel.grid = element_blank())

gridExtra::grid.arrange(p1, p2, ncol = 1)
```

## Možné koeficienty asociace

### 1. Pearsonův chí-kvadrát test

**Popis:** Pearsonův chí-kvadrát test (χ²) je statistický test, který určuje, zda existuje významná asociace mezi dvěma kategoriálními proměnnými. Čím vyšší je hodnota χ², tím silnější je signál asociace.

**Výpočet:** $\chi² = \frac{(ad - bc)² \cdot n}{(a+b)(a+c)(b+d)(c+d)}$

**Vlastnosti:**

- Nezávisí na měřítku, ale záleží na velikosti vzorku.
- Výsledky spadají do χ² rozdělení.

**Příklad:** Pokud bychom chtěli zjistit, zda existuje asociace mezi lidmi, kteří nosí brýle (ano/ne) a tím, zda preferují pravou ruku (jasně pravou/jasně levou).

### 2. Phi koeficient (φ)

**Popis:** Phi koeficient je specializovaný případ Pearsonova korelačního koeficientu pro 2x2 tabulky. Je to míra síly a směru asociace mezi dvěma dichotomickými proměnnými.

**Výpočet:** $\phi = \sqrt{\frac{\chi²}{n}}$

**Vlastnosti:**

- Rozsah hodnot je od -1 (dokonalá negativní asociace) přes 0 (žádná asociace) až po 1 (dokonalá pozitivní asociace).
- Lze jej interpretovat podobně jako Pearsonův korelační koeficient pro intervalová data.

**Příklad:** Pokud bychom chtěli analyzovat vztah mezi tím, zda někdo rád poslouchá rockovou hudbu (ano/ne) a zda rád cestuje (ano/ne).

### 3. Cramerovo V

**Popis:** Cramerovo V je rozšíření φ koeficientu, které je vhodné pro tabulky větší než 2x2, ale může být aplikováno i na 2x2 tabulky.

**Výpočet:** $V = \sqrt{\frac{\chi²}{n \times \min (r-1, c-1)}}$, kde r a c jsou počty řádků a sloupců.

**Vlastnosti:**

- Rozsah od 0 (žádná asociace) až po 1 (silná asociace).
- Snazší interpretace pro tabulky větších rozměrů, ale méně intuitivní pro 2x2 tabulky.

### 4. Odds ratio (OR)

**Popis:** Odds ratio vyjadřuje poměr šancí výskytu události ve dvou skupinách. Je to jeden z nejčastěji používaných ukazatelů v epidemiologii.

**Výpočet:** $OR = \frac{a/c}{b/d} = \frac{ad}{bc}$

**Vlastnosti:**

- OR = 1 značí žádnou asociaci, OR > 1 značí větší šanci pro první skupinu a OR < 1 značí menší šanci pro první skupinu ve srovnání s druhou.
- Významný v kontextu analýzy rizika.

**Příklad:** Zvažme vztah mezi kouřením (kouří/nekouří) a výskytem rakoviny plic (rakovina/ne).

## Výpočet koeficientů pro příklad

Pro naši tabulku s kouřením a rakovinou (a=40, b=20, c=10, d=130, n=200) vypočítáme všechny koeficienty:

```{r}
#| label: fig-coefficients
#| fig-cap: "Výpočet koeficientů asociace"
#| warning: false

# Hodnoty z tabulky
a <- 40
b <- 20
c <- 10
d <- 130
n <- a + b + c + d

# 1. Chi-kvadrát
chi_sq <- (n * (a*d - b*c)^2) / ((a+b) * (c+d) * (a+c) * (b+d))

# 2. Phi koeficient
phi <- sqrt(chi_sq / n)

# 3. Cramerovo V (pro 2x2 je stejné jako phi)
cramer_v <- sqrt(chi_sq / (n * min(2-1, 2-1)))

# 4. Odds ratio
odds_ratio <- (a * d) / (b * c)

# Vytvoření tabulky výsledků
results <- data.frame(
  Koeficient = c("Chi-kvadrát (χ²)", "Phi (φ)", "Cramerovo V", "Odds Ratio (OR)"),
  Hodnota = c(chi_sq, phi, cramer_v, odds_ratio),
  Interpretace = c(
    "Test asociace",
    sprintf("Střední asociace (0 až 1)"),
    sprintf("Střední asociace (0 až 1)"),
    sprintf("Kuřáci mají %.1fx vyšší šanci", odds_ratio)
  )
)

knitr::kable(results,
             caption = "Koeficienty asociace pro příklad s kouřením a rakovinou",
             digits = 3,
             align = c("l", "r", "l"))
```

```{r}
#| label: fig-coef-viz
#| fig-cap: "Vizualizace odds ratio"
#| warning: false

# Výpočet pravděpodobností
prob_rakovina_kouri <- a / (a + b)
prob_rakovina_nekouri <- c / (c + d)

data_prob <- data.frame(
  Skupina = c("Kouří", "Nekouří"),
  Pravdepodobnost = c(prob_rakovina_kouri, prob_rakovina_nekouri) * 100
)

ggplot(data_prob, aes(x = Skupina, y = Pravdepodobnost, fill = Skupina)) +
  geom_col(alpha = 0.8, width = 0.6) +
  geom_text(aes(label = sprintf("%.1f%%", Pravdepodobnost)),
            vjust = -0.5, fontface = "bold", size = 5) +
  labs(
    title = sprintf("Pravděpodobnost rakoviny plic (OR = %.2f)", odds_ratio),
    subtitle = sprintf("Kuřáci: %.1f%% vs Nekuřáci: %.1f%%",
                       prob_rakovina_kouri * 100, prob_rakovina_nekouri * 100),
    x = "",
    y = "Pravděpodobnost rakoviny (%)"
  ) +
  theme_minimal() +
  scale_fill_manual(values = c("Kouří" = "#E74C3C", "Nekouří" = "#3498DB")) +
  theme(legend.position = "none") +
  ylim(0, max(data_prob$Pravdepodobnost) * 1.2)
```

## Závěr

Různé koeficienty asociace poskytují různé pohledy na data a jejich vztahy. Při práci s 2x2 tabulkami je důležité si vybrat správný koeficient podle kontextu a výzkumné otázky, kterou zkoumáte. Studium vztahů mezi kategoriálními proměnnými nám pomáhá lépe porozumět světu kolem nás, ať už se jedná o preferenci určitého typu zábavy či analýzu zdravotních rizik.

## Viz také

- [Co nám popisuje kontingenční tabulka](co_nam_popisuje_kontingencni_tabulka.qmd) - kontext asociačních koeficientů
- [Jaké znáte koeficienty asociace pro tabulky R×C](../../../inferential_statistics/jake_znate_koeficienty_asociace_pro_tabulky_r_c.qmd) - rozšíření na větší tabulky
- [Co nám popisuje Pearsonův korelační koeficient](../../correlations_regressions/co_nam_popisuje_pearsonuv_korelacni_koeficient_a_kdy_se_pouziva.qmd) - korelace pro číselné proměnné

