---
title: "Bayesova věta vs. Frekventistický přístup ve statistice"
order: 100
author: Filip Děchtěrenko
date: 2025-09-20
date-modified: last-modified
execute:
  warning: false
  message: false
  cache: false
format:
  html:
    toc: true
    code-fold: true
    code-summary: "Zobrazit kód"
editor: source
---

## Úvod

Statistika je široká věda, která se zabývá sběrem, analýzou, interpretací a prezentací dat. Dvěma základními teoretickými přístupy ve statistice jsou frekventistický přístup a Bayesův přístup, který využívá Bayesovu větu. Oba přístupy se používají k odhadování pravděpodobnosti událostí nebo parametrů modelů, ale liší se v metodologii a filozofii.

---

## Frekventistický přístup

Frekventistická statistika je tradičním přístupem k interpretaci pravděpodobnosti, který chápe pravděpodobnost jako dlouhodobý poměr výskytů událostí. V frekventistickém přístupu je pravděpodobnost objektivní a měřitelná. Tento přístup bývá často používán při klasických statistických testech jako T-testy, ANOVA, apod.

### Příklad: Házení kostkou

Představte si, že házíte férovou šestistěnnou kostkou. Frekventista by řekl, že pravděpodobnost hodu jedničky je 1/6, protože při dostatečně velkém počtu hodů by každý výsledek (1, 2, 3, 4, 5, 6) měl přibližně stejný počet výskytů.

---

## Bayesův přístup

Na druhé straně Bayesovský přístup vede k subjektivnímu chápání pravděpodobnosti. Zatímco frekventistický přístup je postaven na častosti, Bayesův přístup využívá osobní znalosti a aktualizuje pravděpodobnost na základě nových dat. Klíčovým nástrojem je Bayesova věta, která slouží ke kombinaci předchozích znalostí s novými důkazy.

### Bayesova věta

Bayesova věta vyjadřuje vztah mezi pravděpodobnostmi různých událostí:

$$ P(A|B) = \frac{P(B|A) \cdot P(A)}{P(B)} $$

- $P(A|B)$ je pravděpodobnost události A za předpokladu, že B nastalo (posterior)
- $P(B|A)$ je pravděpodobnost události B za předpokladu, že A nastalo (likelihood)
- $P(A)$ je apriorní pravděpodobnost události A (prior)
- $P(B)$ je pravděpodobnost události B (evidence)

```{r}
#| label: fig-bayes-components
#| fig-cap: "Komponenty Bayesovy věty"
#| warning: false

library(ggplot2)

# Vytvoření diagramu komponent Bayesovy věty
components <- data.frame(
  x = c(1, 3, 5, 3),
  y = c(3, 3, 3, 1),
  label = c("Prior\nP(A)", "Likelihood\nP(B|A)", "Posterior\nP(A|B)", "Evidence\nP(B)"),
  description = c("Předchozí znalost", "Pravděpodobnost dat", "Aktualizované znalosti", "Normalizace"),
  color = c("steelblue", "#E67E22", "#2ECC71", "#9B59B6")
)

ggplot(components, aes(x = x, y = y)) +
  geom_point(aes(color = label), size = 30, alpha = 0.7) +
  geom_text(aes(label = label), fontface = "bold", size = 4, color = "white") +
  geom_text(aes(label = description, y = y - 0.6), size = 3.5, fontface = "italic") +
  # Šipky ukazující vztahy
  annotate("segment", x = 1.5, xend = 2.5, y = 3, yend = 3,
           arrow = arrow(length = unit(0.3, "cm")), size = 1.5, color = "darkgray") +
  annotate("segment", x = 3.5, xend = 4.5, y = 3, yend = 3,
           arrow = arrow(length = unit(0.3, "cm")), size = 1.5, color = "darkgray") +
  annotate("segment", x = 3, xend = 3, y = 2.5, yend = 1.5,
           arrow = arrow(length = unit(0.3, "cm")), size = 1.5, color = "darkgray") +
  annotate("text", x = 2, y = 3.3, label = "×", size = 8, fontface = "bold") +
  annotate("text", x = 4, y = 3.3, label = "→", size = 8, fontface = "bold") +
  annotate("text", x = 3.3, y = 2, label = "÷", size = 8, fontface = "bold") +
  scale_color_manual(values = c("Prior\nP(A)" = "steelblue",
                                 "Likelihood\nP(B|A)" = "#E67E22",
                                 "Posterior\nP(A|B)" = "#2ECC71",
                                 "Evidence\nP(B)" = "#9B59B6")) +
  labs(
    title = "Bayesova věta: P(A|B) = P(B|A) × P(A) / P(B)",
    subtitle = "Aktualizace znalostí na základě nových dat"
  ) +
  xlim(0, 6) +
  ylim(0, 4) +
  theme_void() +
  theme(
    legend.position = "none",
    plot.title = element_text(hjust = 0.5, face = "bold", size = 14),
    plot.subtitle = element_text(hjust = 0.5, size = 11)
  )
```

### Příklad: Diagnostika onemocnění

Majme test na určité onemocnění, který je pozitivní v 99% (senzitivita) u nemocných a v 95% negativní u zdravých jedinců (specificita). V populaci je prevalence onemocnění 1%. Frekventista by se mohl zaměřit na vlastnosti testu, zatímco bayesovec aktualizuje pravděpodobnost, že člověk je skutečně nemocný, pokud má pozitivní výsledek testu, pomocí Bayesovy věty.

V tomto případě bychom vypočítali:

- $P(A)$: Pravděpodobnost, že je člověk nemocný = 0.01
- $P(B|A)$: Pravděpodobnost pozitivního testu u nemocného = 0.99
- $P(B)$: Pravděpodobnost pozitivního testu celkově. To zahrnuje pravděpodobnost pozitivního testu u nemocných a zdravých.

Na základě těchto pravděpodobností bayesovec aktualizuje své přesvědčení o konkrétních výstupech.

```{r}
#| label: fig-medical-bayes
#| fig-cap: "Bayesovská aktualizace při diagnostice onemocnění"
#| warning: false
#| fig-height: 20

library(ggplot2)
library(gridExtra)

# Parametry problému
prevalence <- 0.01  # P(A) - pravděpodobnost nemoci
senzitivita <- 0.99  # P(B|A) - test pozitivní když nemocný
specificita <- 0.95  # P(Ne B|Ne A) - test negativní když zdravý
false_positive <- 1 - specificita  # 0.05

# Výpočet P(B) - pravděpodobnost pozitivního testu
p_B <- senzitivita * prevalence + false_positive * (1 - prevalence)

# Bayesův výpočet P(A|B) - pravděpodobnost nemoci když test pozitivní
posterior <- (senzitivita * prevalence) / p_B

# Graf 1: Prior vs Posterior
data_comparison <- data.frame(
  faze = c("Prior (před testem)", "Posterior (po pozit. testu)"),
  pravdepodobnost = c(prevalence, posterior) * 100
)

p1 <- ggplot(data_comparison, aes(x = faze, y = pravdepodobnost, fill = faze)) +
  geom_col(alpha = 0.8, width = 0.6) +
  geom_text(aes(label = sprintf("%.2f%%", pravdepodobnost)),
            vjust = -0.5, fontface = "bold", size = 5) +
  labs(
    title = "Bayesovská aktualizace pravděpodobnosti nemoci",
    subtitle = sprintf("Prior: %.1f%% → Posterior: %.1f%%", prevalence * 100, posterior * 100),
    x = "",
    y = "Pravděpodobnost nemoci (%)"
  ) +
  scale_fill_manual(values = c("Prior (před testem)" = "steelblue",
                                "Posterior (po pozit. testu)" = "#E74C3C")) +
  theme_minimal() +
  theme(legend.position = "none")

# Graf 2: Strom pravděpodobností
# Vytvoření dat pro strom
tree_data <- data.frame(
  x_start = c(0, 0, 1, 1, 1, 1),
  y_start = c(2, 2, 2.5, 2.5, 1.5, 1.5),
  x_end = c(1, 1, 2, 2, 2, 2),
  y_end = c(2.5, 1.5, 3, 2.5, 2, 1),
  label_path = c("Nemocný", "Zdravý", "Test +", "Test -", "Test +", "Test -"),
  prob = c(prevalence, 1-prevalence, senzitivita, 1-senzitivita,
           false_positive, specificita)
)

# Koncové pravděpodobnosti
outcomes <- data.frame(
  x = 2,
  y = c(3, 2.5, 2, 1),
  label = c(
    sprintf("Nemocný + Test +\n%.4f", prevalence * senzitivita),
    sprintf("Nemocný + Test -\n%.4f", prevalence * (1-senzitivita)),
    sprintf("Zdravý + Test +\n%.4f", (1-prevalence) * false_positive),
    sprintf("Zdravý + Test -\n%.4f", (1-prevalence) * specificita)
  ),
  highlight = c(TRUE, FALSE, TRUE, FALSE)  # Zvýrazníme pozitivní testy
)

p2 <- ggplot() +
  geom_segment(data = tree_data, aes(x = x_start, y = y_start,
                                      xend = x_end, yend = y_end),
               size = 1.5, color = "darkgray") +
  geom_point(data = data.frame(x = c(0, 1, 1, 2, 2, 2, 2),
                                y = c(2, 2.5, 1.5, 3, 2.5, 2, 1)),
             aes(x = x, y = y), size = 8, color = "steelblue") +
  geom_text(data = tree_data, aes(x = (x_start + x_end)/2,
                                   y = y_end + 0.15,
                                   label = sprintf("%s\n(%.3f)", label_path, prob)),
            size = 3, fontface = "bold") +
  geom_label(data = outcomes, aes(x = x + 0.3, y = y, label = label,
                                   fill = highlight),
             size = 3, fontface = "bold", hjust = 0) +
  annotate("text", x = 0, y = 2.2, label = "Start", fontface = "bold", size = 4) +
  scale_fill_manual(values = c("FALSE" = "lightgray", "TRUE" = "#FFE5E5")) +
  labs(
    title = "Strom pravděpodobností",
    subtitle = sprintf("Pozitivní test → P(nemocný|+) = %.4f / %.4f = %.2f%%",
                       prevalence * senzitivita, p_B, posterior * 100)
  ) +
  xlim(-0.5, 4) +
  ylim(0.5, 3.5) +
  theme_void() +
  theme(
    legend.position = "none",
    plot.title = element_text(hjust = 0.5, face = "bold", size = 12),
    plot.subtitle = element_text(hjust = 0.5, size = 10)
  )

# Graf 3: Vizualizace z 10 000 lidí
n_total <- 10000
n_sick <- round(n_total * prevalence)
n_healthy <- n_total - n_sick
n_sick_positive <- round(n_sick * senzitivita)
n_sick_negative <- n_sick - n_sick_positive
n_healthy_positive <- round(n_healthy * false_positive)
n_healthy_negative <- n_healthy - n_healthy_positive

population_data <- data.frame(
  kategorie = c("Nemocní\n(test +)", "Nemocní\n(test -)",
                "Zdraví\n(test +)", "Zdraví\n(test -)"),
  pocet = c(n_sick_positive, n_sick_negative, n_healthy_positive, n_healthy_negative),
  barva = c("Správně pozitivní", "Falešně negativní",
            "Falešně pozitivní", "Správně negativní")
)

p3 <- ggplot(population_data, aes(x = kategorie, y = pocet, fill = barva)) +
  geom_col(alpha = 0.8) +
  geom_text(aes(label = pocet), vjust = -0.5, fontface = "bold", size = 4) +
  labs(
    title = sprintf("Vizualizace na populaci %d lidí", n_total),
    subtitle = sprintf("Z %d pozitivních testů je jen %d skutečně nemocných (%.1f%%)",
                       n_sick_positive + n_healthy_positive, n_sick_positive, posterior * 100),
    x = "",
    y = "Počet lidí",
    fill = "Kategorie"
  ) +
  scale_fill_manual(values = c("Správně pozitivní" = "#2ECC71",
                                "Falešně negativní" = "#E67E22",
                                "Falešně pozitivní" = "#E74C3C",
                                "Správně negativní" = "#3498DB")) +
  theme_minimal() +
  theme(legend.position = "top")

gridExtra::grid.arrange(p1, p2, p3, ncol = 1, heights = c(1, 1.2, 1))
```

---

:::{.callout-tip}
## Metodologické srovnání: Bayesian vs Frequentist

**Fundamentální rozdíl:**

- **Frekventista**: Parametr je fixní, data jsou náhodná
- **Bayesovec**: Data jsou fixní, parametr je náhodný (má rozdělení)

**Kdy použít Bayesovský přístup?**

- ✅ **Máte předchozí znalosti** (prior) o parametru
- ✅ **Malé vzorky** - prior pomáhá stabilizovat odhady
- ✅ **Sekvenční analýza** - aktualizujte odhady s příchodem nových dat
- ✅ **Interpretace jako pravděpodobnost** - P(H|Data) je intuitivnější
- ✅ **Hierarchické modely** - komplexní struktury dat

**Kdy použít Frekventistický přístup?**

- ✅ **Žádné předchozí informace** - nezaujaté odhady
- ✅ **Velké vzorky** - výpočetně jednodušší
- ✅ **Standardní reportování** - p-hodnoty jsou norma
- ✅ **Objektivita** - žádné subjektivní priory
- ✅ **Jednoduchá analýza** - t-test, ANOVA

**Porovnání výstupů:**

| | Frekventista | Bayesovec |
|---|---|---|
| **Výstup** | p-hodnota, CI | Posterior distribuce |
| **Interpretace** | "Pokud H0 platí, jak překvapivá jsou data?" | "Jaká je pravděpodobnost H1 daná data?" |
| **Prior** | Žádný | Explicitní |
| **Flexibilita** | Menší | Větší |
| **Výpočetní náročnost** | Nižší | Vyšší (MCMC) |

**Praktický příklad:**

- **Frekventista**: "p < 0.05, zamítáme H0"
- **Bayesovec**: "P(μ > 0 | data) = 0.95, tedy 95% víme, že efekt je pozitivní"

**Doporučení pro praxi:**

- **Publikace**: Začněte frekventisticky (širší přijetí)
- **Rozhodování**: Použijte Bayesian (lepší pro risk management)
- **Best practice**: Reportujte obojí!

**Časté mýty:**

- ❌ "Bayesian je vždy lepší" - Ne, záleží na kontextu
- ❌ "Prior je subjektivní → špatné" - Prior lze objektivně zvolit
- ❌ "p-hodnota je P(H0|data)" - NE! Je to P(data|H0)
:::

## Závěr

Bayesova věta přidává do statistiky flexibilnější a pragmatičtější přístup oproti frekventistickému. Umožňuje zařadit nové informace do již existujícího rámce vědění a dynamicky tak aktualizovat odhady pravděpodobnosti. Tento přístup může být zejména užitečný v reálném světě, kde nové důkazy mění pravděpodobnostní modely, například v medicíně, rizikovém managementu a umělé inteligenci.

Frekventistický přístup je však stále cenný pro svoji jednoduchost a objektivnost v případě nesmlouvavých statistických analýz s velkými množinami dat.

---

