---
title: "Co značí podmíněná pravděpodobnost"
order: 30
author: Filip Děchtěrenko
date: 2025-09-20
date-modified: last-modified
execute:
  warning: false
  message: false
  cache: false
format:
  html:
    toc: true
    code-fold: true
    code-summary: "Zobrazit kód"
editor: source
---

# Podmíněná pravděpodobnost

Podmíněná pravděpodobnost je koncept ve statistice, který vyjadřuje pravděpodobnost, že se událost A stane za předpokladu, že už víme, že se událost B stala. 

## Základní Představa

Představte si, že máte balíček karet. Pokud z tohoto balíčku vyberete jednu kartu, pravděpodobnost, že bude srdová, je $\frac{1}{4}$. Když ale víte, že vybranou kartou je červená karta (srdce nebo káry), vaší "podmínkou" je, že už víte, že karta je červená. Právě teď je podmíněná pravděpodobnost, že karta je srdová, $\frac{1}{2}$, protože z červených karet je polovina srdíček.

## Matematická Definice

Formálně je podmíněná pravděpodobnost události A, za předpokladu, že se stala událost B, označována jako $P(A|B)$ a je definována takto:

$$ P(A|B) = \frac{P(A \cap B)}{P(B)} $$

kde:

- $P(A \cap B)$ je pravděpodobnost, že se stane obě události A a B.
- $P(B)$ je pravděpodobnost, že se stane událost B a musí být větší než nula (protože nemůžeme podmínit něco, co se nestalo).

```{r}
#| label: fig-conditional-venn
#| fig-cap: "Vennův diagram podmíněné pravděpodobnosti"
#| warning: false

library(ggplot2)
library(gridExtra)

# Funkce pro kreslení kruhu
circle <- function(x, y, r, n = 100) {
  theta <- seq(0, 2 * pi, length.out = n)
  data.frame(
    x = x + r * cos(theta),
    y = y + r * sin(theta)
  )
}

# Vytvoření dat pro dva kruhy
circle_A <- circle(0, 0, 1)
circle_B <- circle(0.8, 0, 1)

# Graf 1: Základní Vennův diagram
p1 <- ggplot() +
  geom_polygon(data = circle_A, aes(x = x, y = y),
               fill = "steelblue", alpha = 0.4, color = "steelblue", size = 1.5) +
  geom_polygon(data = circle_B, aes(x = x, y = y),
               fill = "coral", alpha = 0.4, color = "coral", size = 1.5) +
  annotate("text", x = -0.5, y = 0, label = "A", size = 8, fontface = "bold", color = "steelblue") +
  annotate("text", x = 1.3, y = 0, label = "B", size = 8, fontface = "bold", color = "coral") +
  annotate("text", x = 0.4, y = 0, label = "A∩B", size = 5, fontface = "bold") +
  coord_fixed() +
  theme_void() +
  labs(title = "P(A) a P(B)") +
  xlim(-1.5, 2.3) +
  ylim(-1.5, 1.5)

# Graf 2: Podmíněná pravděpodobnost P(A|B)
# Zvýrazníme průnik vzhledem k B
p2 <- ggplot() +
  # Nejdřív celé B
  geom_polygon(data = circle_B, aes(x = x, y = y),
               fill = "coral", alpha = 0.3, color = "coral", size = 1.5) +
  # Pak průnik tmavěji
  geom_polygon(data = circle_A, aes(x = x, y = y),
               fill = "steelblue", alpha = 0.5, color = "steelblue", size = 1.5) +
  annotate("text", x = 0.4, y = 0, label = "P(A|B)", size = 6,
           fontface = "bold", color = "darkblue") +
  annotate("text", x = 1.5, y = 0.8, label = "Daná podmínka:\nB nastalo",
           size = 3.5, fontface = "bold", color = "darkred") +
  annotate("segment", x = 1.4, xend = 1.1, y = 0.6, yend = 0.3,
           arrow = arrow(length = unit(0.3, "cm")), color = "darkred", size = 1) +
  coord_fixed() +
  theme_void() +
  labs(title = "P(A|B) = P(A∩B) / P(B)") +
  xlim(-1.5, 2.3) +
  ylim(-1.5, 1.5)

gridExtra::grid.arrange(p1, p2, ncol = 2)
```

## Příklady z Běžného Života

1. **Počasí:** Představte si, že chcete znát pravděpodobnost, že bude pršet zítra (A), když dnes vidíte temné mraky (B). Už to, že jsou na obloze temné mraky, může znamenat, že událost pršení zítra je pravděpodobnější než obvykle.

2. **Lékařské testy:** Představte si, že máte test na určitou nemoc. Pravděpodobnost, že jste nemocní (A), může být výrazně vyšší, pokud je výsledek testu pozitivní (B).

3. **Hry na počítači:** Pokud hrajete karetní hru a máte v balíčku už jenom pár karet, víte, že některé karty už byly vytaženy. Podmíněná pravděpodobnost vám může pomoci lépe odhadovat, jaké karty ještě mohou být vytaženy.

## Výpočty

Uvažujme příklad s kostkami. Máme dvě kostky a chceme zjistit pravděpodobnost, že součet hodů bude 8, pokud víme, že první kostka padla čtyřka.

1. Celkový prostor možností pro dvě kostky je 36 (každá kostka má 6 stran a kombinujeme obě kostky).
2. Z možností, kde první kostka je 4, máme tyto možné součty vystihující událost: (4,4), (4,3), (4,2), (4,1), (4,2).
3. Z těchto párů pouze dvojice (4,4) dává součet 8.

```{r}
#| label: fig-dice-conditional
#| fig-cap: "Podmíněná pravděpodobnost u kostek"
#| warning: false
#| fig-height: 8

library(ggplot2)
library(gridExtra)

# Graf 1: Všechny možné součty dvou kostek
data_all <- expand.grid(
  kostka1 = 1:6,
  kostka2 = 1:6
)
data_all$soucet <- data_all$kostka1 + data_all$kostka2
data_all$je_podminka <- data_all$kostka1 == 4
data_all$je_cil <- data_all$soucet == 8
data_all$kategorie <- ifelse(data_all$kostka1 == 4 & data_all$soucet == 8, "A∩B (4 a součet=8)",
                       ifelse(data_all$kostka1 == 4, "B (první=4)",
                       ifelse(data_all$soucet == 8, "A (součet=8)", "Ostatní")))

p1 <- ggplot(data_all, aes(x = kostka1, y = kostka2, fill = kategorie)) +
  geom_tile(color = "white", size = 1.5) +
  geom_text(aes(label = soucet), size = 5, fontface = "bold") +
  scale_fill_manual(values = c(
    "A∩B (4 a součet=8)" = "#E74C3C",
    "B (první=4)" = "#F39C12",
    "A (součet=8)" = "#3498DB",
    "Ostatní" = "gray90"
  )) +
  labs(
    title = "Všechny možné výsledky dvou kostek",
    subtitle = "Čísla ukazují součet obou kostek",
    x = "První kostka",
    y = "Druhá kostka",
    fill = "Kategorie"
  ) +
  scale_x_continuous(breaks = 1:6) +
  scale_y_continuous(breaks = 1:6) +
  theme_minimal() +
  theme(
    legend.position = "top",
    panel.grid = element_blank()
  )

# Graf 2: Vizualizace podmíněné pravděpodobnosti
data_cond <- data_all[data_all$kostka1 == 4, ]
data_cond$zvyrazneni <- data_cond$soucet == 8

p2 <- ggplot(data_cond, aes(x = factor(kostka2), y = 1, fill = zvyrazneni)) +
  geom_tile(color = "white", size = 2, width = 0.8, height = 0.8) +
  geom_text(aes(label = paste0("(4,", kostka2, ")\nsoučet=", soucet)),
            size = 4, fontface = "bold", color = "white") +
  scale_fill_manual(values = c("FALSE" = "#F39C12", "TRUE" = "#E74C3C")) +
  labs(
    title = "Podmínka: První kostka = 4",
    subtitle = "Jen 1 z 6 možností dává součet 8 → P(součet=8|první=4) = 1/6",
    x = "Druhá kostka",
    y = ""
  ) +
  theme_minimal() +
  theme(
    legend.position = "none",
    axis.text.y = element_blank(),
    axis.ticks.y = element_blank(),
    panel.grid = element_blank()
  )

gridExtra::grid.arrange(p1, p2, ncol = 1, heights = c(2, 1))
```

Takže:

- Pravděpodobnost $P(A \cap B)$ (první je 4 a součet je 8) je 1/36
- Pravděpodobnost $P(B)$ (první je 4) je 6/36.
- Použijeme vzorec pro podmíněnou pravděpodobnost:

$$ P(A|B) = \frac{P(A \cap B)}{P(B)} = \frac{\frac{1}{36}}{\frac{6}{36}} = \frac{1}{6} $$

:::{.callout-warning}
## Metodologická poznámka: Časté chyby s podmíněnou pravděpodobností

**Klíčový vzorec**: P(A|B) = P(A ∩ B) / P(B)

**Nejčastější chyby**:

1. **Záměna P(A|B) a P(B|A)** - "Prosecutor's fallacy"
   - P(pozitivní test|nemocný) ≠ P(nemocný|pozitivní test)
   - Příklad: P(test+|HIV) = 0.99 → Neznamená, že P(HIV|test+) = 0.99!
   - Vždy použijte Bayesovu větu!

2. **Ignorování základní míry (base rate neglect)**
   - Příklad: Test je 99% přesný, ale pokud je nemoc vzácná (prevalence 0.1%), většina pozitivních testů jsou falešně pozitivní!

3. **Předpoklad nezávislosti**
   - ❌ P(A|B) = P(A) platí jen pro nezávislé události
   - ✅ Vždy zkontrolujte, zda B ovlivňuje A

**Kdy použít podmíněnou pravděpodobnost?**

- Sekvenční události (karty bez vracení)
- Diagnostické testy (test|nemoc)
- Bayesovská aktualizace (prior → posterior)
- Filtrování informací (spam|obsahuje "viagra")

**Praktický tip**: Nakreslete strom pravděpodobností nebo použijte tabulku 2×2 – vizualizace zabrání většině chyb!

**Vztah k nezávislosti**: A a B jsou nezávislé ↔ P(A|B) = P(A)
:::

## Závěr

Podmíněná pravděpodobnost je užitečný nástroj, který najde uplatnění v různých oblastech každodenního života, od her, přes lékařství až po rozhodování na základě počasí. Umožňuje nám lépe odhadnout pravděpodobnost události při znalosti dalších souvisejících skutečností.

