---
title: "Základní pravděpodobnostní modely"
order: 60
author: Filip Děchtěrenko
date: 2025-09-20
date-modified: last-modified
execute:
  warning: false
  message: false
  cache: false
format:
  html:
    toc: true
    code-fold: true
    code-summary: "Zobrazit kód"
editor: source
---

## Úvod

Pravděpodobnostní modely jsou klíčovým nástrojem statistiky. Pomáhají nám předpovídat různé události a analyzovat data v nejrůznějších oblastech - od ekonomiky až po přírodní vědy. V této kapitole si představíme základní druhy pravděpodobnostních modelů, které se běžně používají.

# Klasifikace pravděpodobnostních modelů

Pravděpodobnostní modely můžeme klasifikovat podle několika kritérií. Základní klasifikace rozděluje modely na **diskrétní** a **spojité**:

- **Diskrétní pravděpodobnostní modely:** Pracují s proměnnými, které mohou nabývat pouze konečného nebo spočetného množství hodnot. Typickým příkladem je hod kostkou, kde výsledky mohou být pouze celé čísla od 1 do 6.

- **Spojité pravděpodobnostní modely:** Pracují s proměnnými, které mohou nabývat jakékoliv hodnoty v určitém intervalu. Například měření výšky člověka, kde výsledky mohou být jakékoliv reálné číslo v určitém rozsahu.

### Diskrétní pravděpodobnostní modely

1. **Binomický model**

   Binomický model je pravděpodobnostní model pro diskrétní náhodnou veličinu, která má dva možné výsledky (např. úspěch a neúspěch). Používá se pro modelování počtu úspěchů v pevně stanoveném počtu nezávislých pokusů.

   - **Formální zápis**: $X \sim \text{Bin}(n, p)$
   - **Příklad použití**: Představte si výrobní linku, která produkuje žárovky a každá žárovka má pravděpodobnost 0.95, že bude funkční. Binomický model použijeme k předpovědi počtu funkčních žárovek v balení po 20 kusech.

2. **Poissonův model**

   Tento model je užitečný pro popisování událostí, které se vyskytují nezávisle na sobě během pevního časového úseku nebo prostoru. Pravděpodobnost události je konstantní.

   - **Formální zápis**: $X \sim \text{Poisson}(\lambda)$
   - **Příklad použití**: Počet telefonních hovorů, které přijdou na linku zákaznické podpory během jedné hodiny.

```{r}
#| label: fig-discrete-models
#| fig-cap: "Příklady diskrétních pravděpodobnostních modelů"
#| warning: false
#| fig-height: 8

library(ggplot2)
library(gridExtra)

# Binomický model - příklad s žárovkami
n <- 20  # počet žárovek v balení
p <- 0.95  # pravděpodobnost funkční žárovky
x_binom <- 0:n
prob_binom <- dbinom(x_binom, size = n, prob = p)

data_binom <- data.frame(
  x = x_binom,
  probability = prob_binom
)

p1 <- ggplot(data_binom, aes(x = x, y = probability)) +
  geom_col(fill = "steelblue", alpha = 0.8, width = 0.7) +
  geom_vline(xintercept = n * p, linetype = "dashed",
             color = "darkred", size = 1) +
  annotate("text", x = n * p - 3, y = max(prob_binom) * 0.9,
           label = sprintf("E(X) = %.1f", n * p),
           fontface = "bold", color = "darkred", hjust = -0.1) +
  labs(
    title = "Binomický model: Bin(20, 0.95)",
    subtitle = "Příklad: Počet funkčních žárovek v balení",
    x = "Počet funkčních žárovek",
    y = "Pravděpodobnost"
  ) +
  scale_x_continuous(breaks = seq(0, 20, 2)) +
  theme_minimal()

# Poissonův model - příklad s hovory
lambda <- 5  # průměrný počet hovorů za hodinu
x_poisson <- 0:15
prob_poisson <- dpois(x_poisson, lambda = lambda)

data_poisson <- data.frame(
  x = x_poisson,
  probability = prob_poisson
)

p2 <- ggplot(data_poisson, aes(x = x, y = probability)) +
  geom_col(fill = "#E67E22", alpha = 0.8, width = 0.7) +
  geom_vline(xintercept = lambda, linetype = "dashed",
             color = "darkred", size = 1) +
  annotate("text", x = lambda, y = max(prob_poisson) * 0.9,
           label = sprintf("λ = %d", lambda),
           fontface = "bold", color = "darkred", hjust = -0.1) +
  labs(
    title = "Poissonův model: Poisson(5)",
    subtitle = "Příklad: Počet hovorů za hodinu",
    x = "Počet hovorů",
    y = "Pravděpodobnost"
  ) +
  scale_x_continuous(breaks = seq(0, 15, 2)) +
  theme_minimal()

# Porovnání různých parametrů binomického rozdělení
data_binom_comp <- data.frame(
  x = rep(0:20, 3),
  probability = c(dbinom(0:20, 20, 0.3),
                  dbinom(0:20, 20, 0.5),
                  dbinom(0:20, 20, 0.8)),
  parameter = rep(c("p = 0.3", "p = 0.5", "p = 0.8"), each = 21)
)

p3 <- ggplot(data_binom_comp, aes(x = x, y = probability, fill = parameter)) +
  geom_col(position = "dodge", alpha = 0.8, width = 0.7) +
  labs(
    title = "Vliv parametru p na binomické rozdělení (n = 20)",
    subtitle = "Různé pravděpodobnosti úspěchu",
    x = "Počet úspěchů",
    y = "Pravděpodobnost",
    fill = "Parametr"
  ) +
  scale_fill_manual(values = c("#E74C3C", "#3498DB", "#2ECC71")) +
  theme_minimal() +
  theme(legend.position = "top")

gridExtra::grid.arrange(p1, p2, p3, ncol = 1)
```

### Spojité pravděpodobnostní modely

1. **Normální (Gaussův) model**

   Normální model, často označovaný jako Gaussova distribuce, je jeden z nejdůležitějších modelů ve statistice. Tento model popisuje data, která se přirozeně shlukují kolem průměru.

   - **Formální zápis**: $X \sim N(\mu, \sigma^2)$
   - **Příklad použití**: Výška dospělých lidí v populaci. Může být modelována jako normální rozdělení, kde většina lidí má výšku blízko průměru.

2. **Exponenciální model**

   Používá se k popisu času mezi událostmi v Poissonově procesu. Tento model je často využívaný ve spolehlivosti a čekacích dobách.

   - **Formální zápis**: $X \sim \text{Exp}(\lambda)$
   - **Příklad použití**: Čas do selhání zařízení, čas do příchodu dalšího zákazníka.

```{r}
#| label: fig-continuous-models
#| fig-cap: "Příklady spojitých pravděpodobnostních modelů"
#| warning: false
#| fig-height: 8

library(ggplot2)
library(gridExtra)

# Normální rozdělení - příklad s výškou lidí
x_norm <- seq(150, 200, length.out = 500)
mu <- 175  # průměrná výška v cm
sigma <- 8  # směrodatná odchylka

data_norm <- data.frame(
  x = x_norm,
  density = dnorm(x_norm, mean = mu, sd = sigma)
)

p1 <- ggplot(data_norm, aes(x = x, y = density)) +
  geom_line(color = "steelblue", size = 1.5) +
  geom_area(fill = "steelblue", alpha = 0.3) +
  geom_vline(xintercept = mu, linetype = "dashed",
             color = "darkred", size = 1) +
  annotate("text", x = mu, y = max(data_norm$density) * 0.9,
           label = sprintf("μ = %d cm", mu),
           fontface = "bold", color = "darkred", hjust = -0.1) +
  labs(
    title = "Normální model: N(175, 8²)",
    subtitle = "Příklad: Výška dospělých mužů v populaci",
    x = "Výška (cm)",
    y = "Hustota pravděpodobnosti"
  ) +
  theme_minimal()

# Exponenciální rozdělení - příklad s čekací dobou
x_exp <- seq(0, 10, length.out = 500)
lambda_exp <- 1  # průměrná doba mezi událostmi = 1/lambda

data_exp <- data.frame(
  x = x_exp,
  density = dexp(x_exp, rate = lambda_exp)
)

p2 <- ggplot(data_exp, aes(x = x, y = density)) +
  geom_line(color = "#E67E22", size = 1.5) +
  geom_area(fill = "#E67E22", alpha = 0.3) +
  geom_vline(xintercept = 1/lambda_exp, linetype = "dashed",
             color = "darkred", size = 1) +
  annotate("text", x = 1/lambda_exp, y = max(data_exp$density) * 0.9,
           label = sprintf("E(X) = %.1f", 1/lambda_exp),
           fontface = "bold", color = "darkred", hjust = -0.1) +
  labs(
    title = "Exponenciální model: Exp(1)",
    subtitle = "Příklad: Čas do selhání zařízení (hodiny)",
    x = "Čas (hodiny)",
    y = "Hustota pravděpodobnosti"
  ) +
  theme_minimal()

# Porovnání spojitých a diskrétních modelů
# Normální vs Binomická aproximace
n_approx <- 50
p_approx <- 0.3
x_disc <- 0:n_approx
x_cont <- seq(0, n_approx, length.out = 500)

data_disc <- data.frame(
  x = x_disc,
  prob = dbinom(x_disc, n_approx, p_approx)
)

data_cont <- data.frame(
  x = x_cont,
  prob = dnorm(x_cont, mean = n_approx * p_approx,
               sd = sqrt(n_approx * p_approx * (1 - p_approx)))
)

p3 <- ggplot() +
  geom_col(data = data_disc, aes(x = x, y = prob),
           fill = "steelblue", alpha = 0.6, width = 0.8) +
  geom_line(data = data_cont, aes(x = x, y = prob),
            color = "#E74C3C", size = 1.5) +
  labs(
    title = "Spojité vs Diskrétní: Normální aproximace binomického",
    subtitle = sprintf("Bin(%d, %.1f) aproximovaný N(%.1f, %.2f²)",
                       n_approx, p_approx, n_approx * p_approx,
                       sqrt(n_approx * p_approx * (1 - p_approx))),
    x = "Hodnota",
    y = "Pravděpodobnost / Hustota"
  ) +
  annotate("text", x = 35, y = 0.055,
           label = "Diskrétní (sloupc  e)",
           color = "steelblue", fontface = "bold", size = 4) +
  annotate("text", x = 35, y = 0.03,
           label = "Spojité (křivka)",
           color = "#E74C3C", fontface = "bold", size = 4) +
  theme_minimal()

gridExtra::grid.arrange(p1, p2, p3, ncol = 1)
```

:::{.callout-tip}
## Metodologický průvodce: Výběr pravděpodobnostního modelu

**Rozhodovací strom pro výběr rozdělení:**

**1. Jaký typ proměnné?**

- **Diskrétní** (počty, kategorie) → Binomické, Poissonovo, Geometrické
- **Spojitá** (měření) → Normální, Exponenciální, Uniform

**2. Pro diskrétní proměnné:**

| Situace | Model | Parametry | Příklad |
|---------|-------|-----------|---------|
| Počet úspěchů v n pokusech | **Binomické** | n, p | Počet hlav při 10 hodech mincí |
| Počet událostí za čas/prostor | **Poissonovo** | λ | Počet hovorů za hodinu |
| Počet pokusů do prvního úspěchu | **Geometrické** | p | Počet hodů do první šestky |

**3. Pro spojité proměnné:**

| Situace | Model | Parametry | Příklad |
|---------|-------|-----------|---------|
| Symetrická data kolem středu | **Normální** | μ, σ | Výška lidí, IQ |
| Čekací doba mezi událostmi | **Exponenciální** | λ | Čas do selhání stroje |
| Všechny hodnoty stejně pravděpodobné | **Uniform** | a, b | Náhodné číslo 0-1 |
| Pozitivní šikmá data | **Log-normální** | μ, σ | Příjmy, ceny nemovitostí |

**Kdy aproximovat?**

- **Binomické → Normální**: Když n×p > 5 A n×(1-p) > 5
- **Poissonovo → Normální**: Když λ > 20

**Pravidlo palce**: Začněte s jednoduchým modelem (Normální, Binomické), přidávejte složitost jen když je potřeba!

**VŽDY testujte předpoklady**: Q-Q plot, goodness-of-fit test
:::

# Závěr

Rozumět základním pravděpodobnostním modelům a jejich aplikacím v reálném světě je klíčové pro každého, kdo se zabývá statistickou analýzou. Doufáme, že díky tomuto přehledu máte nyní lepší porozumění, jak tyto modely fungují a jak je můžete aplikovat ve vlastních studiích a projektech.

