---
title: "Parametry normálního rozdělení a jejich význam"
order: 70
author: Filip Děchtěrenko
date: 2025-09-20
date-modified: last-modified
execute:
  warning: false
  message: false
  cache: false
format:
  html:
    toc: true
    code-fold: true
    code-summary: "Zobrazit kód"
editor: source
---

# Parametry normálního rozdělení a jejich význam

Normální rozdělení, také známé jako Gaussovské rozdělení, je jedním z nejdůležitějších rozdělení v statistice. Je často používané díky svým jedinečným vlastnostem a je také základním kamenem mnoha statistických teorií a metod.

## Parametry normálního rozdělení

Normální rozdělení je charakterizováno dvěma hlavními parametry:

1. **Střední hodnota (Mean, μ)**:
   - Označuje se řeckým písmenem "mí" (μ).
   - Střední hodnota je průměr všech možných hodnot, které náhodná veličina může nabývat.
   - Představuje střed rozdělení a určuje jeho polohu na číselné ose.
   - Příklad z běžného života: Pokud bychom měřili výšku všech lidí v určité populaci, střední hodnota by byla průměrná výška všech lidí.

2. **Směrodatná odchylka (Standard deviation, σ)**:
   - Označuje se řeckým písmenem sigma (σ).
   - Směrodatná odchylka měří rozptyl nebo rozšíření hodnot kolem střední hodnoty.
   - Vyjadřuje, jak jsou jednotlivé hodnoty proměnlivé nebo jak moc se liší od průměru.
   - Příklad: V případě výšky lidí nám směrodatná odchylka říká, jak moc se výšky jednotlivých lidí liší od průměrné výšky.

## Normální rozdělení v reálném světě

### Příklady z běžného života:

- **Lidská výška**: Jak jsme již zmínili, výška lidí v určité populaci tvoří normální rozdělení. Většina lidí je průměrné výšky, s menším počtem velmi vysokých a velmi nízkých jednotlivců.

- **Chyby měření**: Například chyby při měření délky určitého objektu pomocí pravítka mají tendenci se rozdělovat normálně, protože malé chyby jsou běžné, zatímco velké chyby jsou vzácné.

- **Inteligence**: IQ skóre je často modelováno normálním rozdělením. Většina lidí má průměrné IQ s malým počtem lidí s velmi nízkým nebo velmi vysokým IQ.

## Vizuální podoba normálního rozdělení

Normální rozdělení v grafické podobě tvoří charakteristickou křivku, známou jako "zvonková křivka." Tato křivka je symetrická vůči střední hodnotě (μ) a její tvar je určen směrodatnou odchylkou (σ). Čím menší je směrodatná odchylka, tím užší a vyšší je křivka, což značíme jako menší rozptyl dat. Čím větší je směrodatná odchylka, tím širší a plošší je křivka, což znamená větší rozptyl dat.

```{r}
#| label: fig-normal-params
#| fig-cap: "Vliv parametrů μ a σ na normální rozdělení"
#| warning: false
#| fig-height: 10

library(ggplot2)
library(gridExtra)

# Vytvoření dat pro vizualizaci
x <- seq(-10, 20, length.out = 500)

# Graf 1: Vliv střední hodnoty μ (při konstantní σ = 2)
data_mu <- data.frame(
  x = rep(x, 3),
  y = c(dnorm(x, mean = 0, sd = 2),
        dnorm(x, mean = 5, sd = 2),
        dnorm(x, mean = 10, sd = 2)),
  parameter = rep(c("μ = 0, σ = 2", "μ = 5, σ = 2", "μ = 10, σ = 2"), each = length(x))
)

p1 <- ggplot(data_mu, aes(x = x, y = y, color = parameter, linetype = parameter)) +
  geom_line(size = 1.2) +
  geom_vline(xintercept = c(0, 5, 10), linetype = "dashed",
             color = c("#E74C3C", "#3498DB", "#2ECC71"), alpha = 0.6) +
  labs(
    title = "Vliv střední hodnoty μ",
    subtitle = "μ určuje polohu rozdělení (směrodatná odchylka σ je konstantní)",
    x = "Hodnota",
    y = "Hustota pravděpodobnosti",
    color = "Parametry",
    linetype = "Parametry"
  ) +
  scale_color_manual(values = c("#E74C3C", "#3498DB", "#2ECC71")) +
  theme_minimal() +
  theme(legend.position = "top")

# Graf 2: Vliv směrodatné odchylky σ (při konstantní μ = 5)
data_sigma <- data.frame(
  x = rep(x, 3),
  y = c(dnorm(x, mean = 5, sd = 1),
        dnorm(x, mean = 5, sd = 2),
        dnorm(x, mean = 5, sd = 4)),
  parameter = rep(c("μ = 5, σ = 1", "μ = 5, σ = 2", "μ = 5, σ = 4"), each = length(x))
)

p2 <- ggplot(data_sigma, aes(x = x, y = y, color = parameter, linetype = parameter)) +
  geom_line(size = 1.2) +
  geom_vline(xintercept = 5, linetype = "dashed", color = "darkred", alpha = 0.6) +
  annotate("text", x = 5, y = 0.42, label = "μ = 5",
           fontface = "bold", color = "darkred", vjust = -0.5) +
  labs(
    title = "Vliv směrodatné odchylky σ",
    subtitle = "σ určuje šířku/rozptyl rozdělení (střední hodnota μ je konstantní)",
    x = "Hodnota",
    y = "Hustota pravděpodobnosti",
    color = "Parametry",
    linetype = "Parametry"
  ) +
  scale_color_manual(values = c("#9B59B6", "#3498DB", "#E67E22")) +
  theme_minimal() +
  theme(legend.position = "top")

gridExtra::grid.arrange(p1, p2, ncol = 1)
```

### Empirické pravidlo (pravidlo 68-95-99.7)

Pro normální rozdělení platí důležité pravidlo:

- **68%** všech hodnot leží v intervalu μ ± σ (jedna směrodatná odchylka od průměru)
- **95%** všech hodnot leží v intervalu μ ± 2σ (dvě směrodatné odchylky od průměru)
- **99.7%** všech hodnot leží v intervalu μ ± 3σ (tři směrodatné odchylky od průměru)

```{r}
#| label: fig-empirical-rule
#| fig-cap: "Empirické pravidlo (68-95-99.7) pro normální rozdělení"
#| warning: false

library(ggplot2)

# Data pro normální rozdělení s μ = 100, σ = 15 (např. IQ)
x <- seq(40, 160, length.out = 500)
y <- dnorm(x, mean = 100, sd = 15)
data_norm <- data.frame(x = x, y = y)

# Barevné oblasti
p_emp <- ggplot(data_norm, aes(x = x, y = y)) +
  # 99.7% (3 sigma)
  geom_ribbon(data = subset(data_norm, x >= 55 & x <= 145),
              aes(ymax = y), ymin = 0, fill = "#E8F8F5", alpha = 0.7) +
  # 95% (2 sigma)
  geom_ribbon(data = subset(data_norm, x >= 70 & x <= 130),
              aes(ymax = y), ymin = 0, fill = "#D5F4E6", alpha = 0.7) +
  # 68% (1 sigma)
  geom_ribbon(data = subset(data_norm, x >= 85 & x <= 115),
              aes(ymax = y), ymin = 0, fill = "#A9DFBF", alpha = 0.7) +
  # Křivka
  geom_line(size = 1.2, color = "darkblue") +
  # Vertikální čáry
  geom_vline(xintercept = c(85, 100, 115), linetype = "dashed",
             color = c("#27AE60", "darkred", "#27AE60"), size = 0.8) +
  geom_vline(xintercept = c(70, 130), linetype = "dashed",
             color = "#229954", size = 0.6) +
  geom_vline(xintercept = c(55, 145), linetype = "dashed",
             color = "#1E8449", size = 0.4) +
  # Popisky
  annotate("text", x = 100, y = 0.028, label = "μ = 100",
           fontface = "bold", color = "darkred", size = 4) +
  annotate("text", x = 100, y = 0.015, label = "68%",
           fontface = "bold", color = "#27AE60", size = 5) +
  annotate("text", x = 100, y = 0.008, label = "95%",
           fontface = "bold", color = "#229954", size = 5) +
  annotate("text", x = 100, y = 0.003, label = "99.7%",
           fontface = "bold", color = "#1E8449", size = 5) +
  # Popisky pro sigma
  annotate("segment", x = 100, xend = 115, y = 0.025, yend = 0.025,
           arrow = arrow(length = unit(0.2, "cm"), ends = "last"),
           color = "#27AE60", size = 1) +
  annotate("text", x = 107.5, y = 0.0255, label = "σ = 15",
           fontface = "bold", color = "#27AE60", size = 3.5, vjust = -0.5) +
  labs(
    title = "Empirické pravidlo pro normální rozdělení",
    subtitle = "Příklad: IQ skóre s μ = 100 a σ = 15",
    x = "IQ skóre",
    y = "Hustota pravděpodobnosti"
  ) +
  scale_x_continuous(breaks = c(55, 70, 85, 100, 115, 130, 145),
                     labels = c("μ-3σ\n(55)", "μ-2σ\n(70)", "μ-σ\n(85)",
                               "μ\n(100)", "μ+σ\n(115)", "μ+2σ\n(130)", "μ+3σ\n(145)")) +
  theme_minimal() +
  theme(panel.grid.minor = element_blank())

p_emp
```

:::{.callout-important}
## Metodologická poznámka: Kdy (ne)použít normální rozdělení?

**Kdy POUŽÍT normální rozdělení:**

- Data jsou přibližně symetrická
- Většina hodnot kolem středu, málo extrémů
- Součty/průměry mnoha nezávislých veličin (CLT!)
- Chyby měření
- Biologické vlastnosti (výška, IQ)

**Kdy NEPOUŽÍT normální rozdělení:**

- Data mají těžké chvosty (extrémní hodnoty časté)
- Data jsou šikmá (příjmy, ceny nemovitostí)
- Data jsou omezená (nemůžou být záporná)
- Diskrétní data s malým rozsahem
- Bimodální nebo multimodální data

**Alternativy k normálnímu rozdělení:**

- **Log-normální**: Pro pozitivní šikmá data (př. příjmy)
- **t-rozdělení**: Pro data s těžšími chvosty
- **Uniform**: Pro rovnoměrně rozdělená data
- **Exponenciální**: Pro čekací doby
- **Binomické/Poissonovo**: Pro počty


**Jak testovat normalitu?**
1. Vizuálně: histogram, Q-Q plot
2. Statisticky: Shapiro-Wilk test (n < 50), Kolmogorov-Smirnov (n > 50)
:::

## Závěr

Normální rozdělení je základním konceptem v oblasti statistiky. Porozumění jeho parametrům, střední hodnotě a směrodatné odchylce, je klíčové pro správnou interpretaci a analýzu dat v mnoha oblastech, včetně přírodních věd, ekonomie, psychologie a dalších. Pamatujte, že většina statistických dat je považována za normálně rozdělená, což umožňuje použití široké škály analytických metod pro trenování a validaci hypotéz.

