---
title: "Jak se projeví odlehlé pozorování na průměru a medianu?"
order: 40
author: Filip Děchtěrenko
date: 2025-09-20
date-modified: last-modified
execute:
  warning: false
  message: false
  cache: false
format:
  html:
    toc: true
    code-fold: true
    code-summary: "Zobrazit kód"
editor: source
---

## Úvod

Statistika často pracuje s údaji, které mohou být ovlivněny tzv. odlehlými pozorováními. Odlehlé pozorování je hodnota, která se značně liší od ostatních hodnot v datové sadě. Jak taková odlehlá data ovlivní základní statistická měření, jako je průměr a medián?

Tento studijní materiál vám pomůže pochopit vliv odlehlých pozorování na průměr a medián a ukáže to na příkladech z běžného života.

## Průměr

### Definice průměru

**Průměr**, neboli aritmetický průměr, je jedním z nejpoužívanějších statistických ukazatelů k určení střední hodnoty sad dat. Vypočítá se jako součet všech hodnot v datové sadě, vydělený počtem těchto hodnot.

$$
\text{Průměr} = \frac{\sum_{i=1}^{n} x_i}{n}
$$

kde $x_i$ je $i$–tá hodnota v datové sadě a $n$ je počet hodnot.

### Vliv odlehlých pozorování na průměr

Odlehlé pozorování může mít výrazný vliv na průměr, protože průměr bere v úvahu všechny hodnoty v datové sadě rovnoměrně. Pokud máme odlehlé, extrémně vysoké nebo nízké hodnoty, průměr se posune směrem k těmto hodnotám. 

### Příklad z běžného života - Mzdy

Představme si společnost s pěti zaměstnanci a jejich měsíčními mzdami:

- 30 000 Kč
- 32 000 Kč
- 31 000 Kč
- 29 000 Kč
- **100 000 Kč (odlehlé pozorování)**

Průměrná mzda by se vypočítala následovně:

$$
\text{Průměr} = \frac{30\,000 + 32\,000 + 31\,000 + 29\,000 + 100\,000}{5} = \frac{222\,000}{5} = 44\,400 \, \text{Kč}
$$

Průměr je výrazně zvýšen vysokou mzdou jednoho zaměstnance a neodráží typickou mzdu většiny zaměstnanců.

## Medián

### Definice mediánu

**Medián** je hodnota, která dělí datovou sadu na dva stejně početné celky. Tedy polovina hodnot je menších nebo rovna mediánu a polovina větších nebo rovna mediánu. Pro tříděnou datovou sadu medián najdeme snadno:

- Pokud je počet hodnot lichý, medián je prostřední hodnota.
- Pokud je počet hodnot sudý, medián je průměrem dvou prostředních hodnot.

### Vliv odlehlých pozorování na medián

Medián je mnohem méně citlivý na odlehlá pozorování než průměr, protože medián závisí pouze na pořadí dat a ne na jejich absolutních hodnotách.

### Příklad z běžného života - Mzdy

Při použití stejného příkladu se mzdami jako dříve:

- 29 000 Kč
- 30 000 Kč
- **31 000 Kč (medián)**
- 32 000 Kč
- 100 000 Kč

Medián je hodnota třetího zaměstnance v seřazené sadě, což je 31 000 Kč. Tento ukazatel více odpovídá tomu, co většina zaměstnanců skutečně vydělává, navzdory odlehlému pozorování u jednoho zaměstnance.

## Závěr

Odlehlá pozorování mají tendenci zkreslovat průměr datové sady, zatímco medián obvykle zůstává mnohem stabilnější. To je důvodem, proč se medián často používá k vyjádření "typické" nebo "střední" hodnoty, zvláště když je datová sada náchylná k odlehlým hodnotám.

Při analýze dat vždy zvažte přítomnost odlehlých pozorování a jejich potenciální vliv na výsledky. Výběr mezi průměrem a mediánem jako reprezentativní hodnotou datové sady by měl záviset na povaze vašich dat a na tom, jaký aspekt rozdělení chcete nejvíce zdůraznit.

## Vizuální demonstrace vlivu odlehlých hodnot

Pro lepší pochopení si ukážeme, jak odlehlé hodnoty ovlivňují průměr a medián:

```{r}
#| label: fig-outlier-effect
#| fig-cap: "Vliv odlehlých hodnot na průměr a medián"
#| warning: false
#| fig-height: 8

library(ggplot2)
library(gridExtra)

# Data bez outlierů
data_no_outliers <- c(29000, 30000, 31000, 32000, 33000)
mean_no <- mean(data_no_outliers)
median_no <- median(data_no_outliers)

# Data s outliery
data_with_outliers <- c(29000, 30000, 31000, 32000, 100000)
mean_with <- mean(data_with_outliers)
median_with <- median(data_with_outliers)

# Vytvoření data framů pro grafy
df_no <- data.frame(
  mzda = data_no_outliers,
  zamestnanec = paste("Zaměstnanec", 1:5)
)

df_with <- data.frame(
  mzda = data_with_outliers,
  zamestnanec = paste("Zaměstnanec", 1:5)
)

# Graf 1: Bez outlierů
p1 <- ggplot(df_no, aes(x = zamestnanec, y = mzda)) +
  geom_col(fill = "steelblue", alpha = 0.7) +
  geom_hline(yintercept = mean_no, color = "red", linetype = "dashed", size = 1) +
  geom_hline(yintercept = median_no, color = "green", linetype = "dashed", size = 1) +
  annotate("text", x = 4.5, y = mean_no + 1500,
           label = paste0("Průměr = ", format(mean_no, big.mark = " "), " Kč"),
           color = "red", fontface = "bold") +
  annotate("text", x = 4.5, y = median_no - 1500,
           label = paste0("Medián = ", format(median_no, big.mark = " "), " Kč"),
           color = "green", fontface = "bold") +
  labs(
    title = "Bez odlehlých hodnot",
    subtitle = "Průměr a medián jsou velmi podobné",
    y = "Mzda (Kč)",
    x = ""
  ) +
  theme_minimal() +
  theme(axis.text.x = element_text(angle = 45, hjust = 1)) +
  scale_y_continuous(labels = function(x) format(x, big.mark = " ", scientific = FALSE))

# Graf 2: S outliery
p2 <- ggplot(df_with, aes(x = zamestnanec, y = mzda)) +
  geom_col(aes(fill = mzda > 50000), alpha = 0.7) +
  scale_fill_manual(values = c("steelblue", "red")) +
  geom_hline(yintercept = mean_with, color = "red", linetype = "dashed", size = 1) +
  geom_hline(yintercept = median_with, color = "green", linetype = "dashed", size = 1) +
  annotate("text", x = 4.5, y = mean_with + 5000,
           label = paste0("Průměr = ", format(mean_with, big.mark = " "), " Kč"),
           color = "red", fontface = "bold") +
  annotate("text", x = 4.5, y = median_with - 5000,
           label = paste0("Medián = ", format(median_with, big.mark = " "), " Kč"),
           color = "green", fontface = "bold") +
  annotate("text", x = 5, y = 95000,
           label = "Odlehlá\nhodnota",
           color = "darkred", fontface = "bold", size = 3) +
  labs(
    title = "S odlehlou hodnotou",
    subtitle = "Průměr je výrazně ovlivněn, medián zůstává stabilní",
    y = "Mzda (Kč)",
    x = ""
  ) +
  theme_minimal() +
  theme(
    axis.text.x = element_text(angle = 45, hjust = 1),
    legend.position = "none"
  ) +
  scale_y_continuous(labels = function(x) format(x, big.mark = " ", scientific = FALSE))

# Uspořádání grafů
gridExtra::grid.arrange(p1, p2, ncol = 1)
```

## Porovnání robustnosti

Ukážeme si, jak se průměr a medián chovají při postupném přidávání extrémních hodnot:

```{r}
#| label: fig-outlier-robustness
#| fig-cap: "Robustnost průměru a mediánu vůči odlehlým hodnotám"
#| warning: false

set.seed(123)

# Vytvoření dat s postupně přidávanými outliery
base_data <- rnorm(100, mean = 50, sd = 10)
outlier_proportions <- seq(0, 0.3, by = 0.05)

results <- data.frame()
for (prop in outlier_proportions) {
  n_outliers <- round(prop * 100)
  if (n_outliers > 0) {
    data <- c(base_data[1:(100-n_outliers)], rnorm(n_outliers, mean = 150, sd = 20))
  } else {
    data <- base_data
  }

  results <- rbind(results, data.frame(
    procento_outlieru = prop * 100,
    prumer = mean(data),
    median = median(data),
    metrika = "Průměr"
  ))

  results <- rbind(results, data.frame(
    procento_outlieru = prop * 100,
    prumer = mean(data),
    median = median(data),
    metrika = "Medián"
  ))
}

# Přeformátování pro vizualizaci
results_long <- data.frame(
  procento_outlieru = rep(results$procento_outlieru[results$metrika == "Průměr"], 2),
  hodnota = c(results$prumer[results$metrika == "Průměr"],
              results$median[results$metrika == "Medián"]),
  metrika = rep(c("Průměr", "Medián"), each = length(outlier_proportions))
)

ggplot(results_long, aes(x = procento_outlieru, y = hodnota, color = metrika, group = metrika)) +
  geom_line(size = 1.2) +
  geom_point(size = 3) +
  labs(
    title = "Vliv podílu odlehlých hodnot na průměr a medián",
    subtitle = "Medián zůstává stabilní, průměr se zvyšuje s podílem outlierů",
    x = "Procento odlehlých hodnot (%)",
    y = "Hodnota statistiky",
    color = "Statistika"
  ) +
  theme_minimal() +
  scale_color_manual(values = c("Průměr" = "red", "Medián" = "green")) +
  theme(legend.position = "top")
```

:::{.callout-important}
## Metodologická poznámka: Robustnost statistik vůči outlierům

**Které míry středu kdy použít?**

**Medián (robustní)**:

- Data obsahují odlehlé hodnoty
- Šikmá rozložení (příjmy, ceny nemovitostí)
- Ordinální proměnné
- Malé vzorky s extrémními hodnotami

**Průměr (citlivý)**:

- Symetrická rozložení bez outlierů
- Teoretické výpočty (např. průměrná chyba)
- Když chceme, aby extrémní hodnoty měly vliv

**Pravidlo pravé ruky**: Pokud průměr ≠ medián o více než 10-20%, máte pravděpodobně šikmé rozložení nebo outliers → preferujte medián!

**VŽDY zkoumejte outliers**:

1. Jsou to chyby v datech? → Opravte nebo odstraňte
2. Jsou to legitimní extrémní hodnoty? → Reportujte s/bez nich
3. Pochází z jiné populace? → Analyzujte samostatně
:::

## Závěr

Odlehlá pozorování mají výrazný vliv na průměr, ale minimální dopad na medián. Průměr je **citlivý** na extrémní hodnoty, protože zahrnuje všechny hodnoty do výpočtu, zatímco medián je **robustní** vůči outlierům, protože závisí pouze na pořadí hodnot. Proto je medián často vhodnějším ukazatelem centrální tendence v datech s odlehlými hodnotami, jako jsou příjmy, ceny nemovitostí nebo jiné ekonomické údaje.

## Viz také

- [Jaké znáte charakteristiky středu](../../basic_statistics/jake_znate_charakteristiky_stredu_a_jake_jsou_mezi_nimi_rozdily.qmd) - průměr vs medián
- [Které deskriptivní statistiky obsahuje krabicový graf](ktere_deskriptivni_statistiky_obsahuje_krabicovy_graf.qmd) - detekce outlierů
- [Co to je šikmost dat](co_to_je_sikmost_dat.qmd) - souvislost s outliery
- [Co nám popisuje Spearmanův korelační koeficient](../../correlations_regressions/co_nam_popisuje_spearmanuv_korelacni_koeficient_a_kdy_se_pouziva.qmd) - robustní míra korelace

