---
title: "Krabicový graf a deskriptivní statistiky"
order: 30
author: Filip Děchtěrenko
date: 2025-09-20
date-modified: last-modified
execute:
  warning: false
  message: false
  cache: false
format:
  html:
    toc: true
    code-fold: true
    code-summary: "Zobrazit kód"
editor: source
---

## Úvod

Krabicový graf, také často nazývaný jako *boxplot*, je výborným nástrojem pro vizualizaci rozdělení dat. Poskytuje přehled o několika klíčových deskriptivních statistikách najednou. V této lekci si vysvětlíme, které deskriptivní statistiky obsahuje, jak je interpretovat a na čem nám mohou pomoci.

## Deskriptivní statistiky v krabicovém grafu

Krabicový graf se skládá z několika důležitých částí:

1. **Medián (středová čára v krabici)**:
   - Medián je hodnota, která dělí data na dvě poloviny. 50% dat je menších nebo rovných než medián a 50% je větších nebo rovných než medián. Medián je v krabicovém grafu zobrazen středovou čárou uvnitř krabice.
   
   - *Příklad: Představte si, že máte kartonový pruh s 9 různě barevnými žetony naskládanými od nejsvětlejšího k nejtmavšímu. Žeton uprostřed představuje medián – 5 žetonů je světlejších nebo stejně tmavých a 5 je tmavších nebo stejně světlých jako medián.*

2. **První kvartil (dolní okraj krabice)**:
   - První kvartil (Q1) je hodnota, pod kterou leží 25% dat. V krabicovém grafu je zobrazen jako dolní okraj krabice.
   
   - *Příklad: Vraťme se k žetonům – pokud vezmete kartonový pruh a rozdělíte ho na čtyři stejné části, 25% žetonů ležících na dolním konci by bylo pod hodnotou prvního kvartilu.*

3. **Třetí kvartil (horní okraj krabice)**:
   - Třetí kvartil (Q3) je hodnota, nad kterou leží 25% dat. V krabicovém grafu je zobrazen jako horní okraj krabice.
   
   - *Příklad: Stejným způsobem jako u prvního kvartilu, třetí kvartil představuje hodnotu, nad kterou leží horní 25% žetonů.*

4. **Mezikvartilové rozpětí (šířka krabice)**:
   - Mezikvartilové rozpětí (IQR) je rozdíl mezi třetím a prvním kvartilem (IQR = Q3 - Q1) a představuje rozsah středních 50% dat.
   
   - *Příklad: Pokud znovu použijeme žetony, mezikvartilové rozpětí by bylo rozdílem mezi barvou žetonu na třetím kvartilu a barvou žetonu na prvním kvartilu. Udává "délku" pruhu, ve které se nachází většina – 50% – vašich žetonů.*

5. **Minimální/Maximální hodnoty (konce fousků)**:
   - Vnější "fousky" nebo whiskers ukazují rozsah dat. Nicméně jejich délka může být omezena pro detekci odlehlých hodnot. Často se považují za maximální/minimální hodnoty ležící v 1.5 násobku IQR od kvartilů.
   
   - *Příklad: Pokud definujete největší a nejmenší přípustnou tmavost žetonů, které nejsou příliš odlišné od středních (dle pravidla 1.5 IQR), tak tyto žetony reprezentují minimální a maximální hodnoty v krabicovém grafu.*

:::{.callout-tip}
## Metodologická poznámka: Kdy a jak používat krabicový graf?

**Výhody boxplotu**:

- ✅ Zobrazuje **5 klíčových statistik** najednou (min, Q1, medián, Q3, max)
- ✅ Jednoduchá **identifikace outlierů** (body mimo fousky)
- ✅ Skvělý pro **porovnání skupin** (více boxplotů vedle sebe)
- ✅ **Robustní vůči outlierům** (medián a IQR)
- ✅ Funguje i pro **malé vzorky** (n ≥ 5-10)

**Nevýhody/Omezení**:

- ❌ **Skrývá multimodalitu** (dvě vrcholy v datech)
- ❌ **Nezobrazuje tvar rozložení** přesně
- ❌ **Nezobrazuje velikost vzorku** (n) – vždy ji uveďte!

**Kdy použít boxplot?**

- Porovnání **více skupin** (3+ skupin vedle sebe)
- Data s potenciálními **outliers**
- Rychlý **EDA** (exploratory data analysis)
- **Ordinální proměnné** (kde histogram nedává smysl)

**Alternativy pro specifické situace**:

- **Violin plot**: Když chcete vidět tvar rozložení + boxplot
- **Beeswarm/strip plot**: Pro malé vzorky (n < 50) – vidíte každý bod
- **Histogram**: Pro detailní tvar rozložení jedné proměnné

**Best practice**: Vždy přidejte průměr (např. jako bílý kosočtverec) k mediánu – pokud se výrazně liší, máte šikmé rozložení!
:::

## Význam a praktické použití

Krabicový graf je užitečný pro:

- Identifikaci odlehlých hodnot (*outliers*), což jsou data, která leží výrazně mimo zbytek rozložení.
- Rychlé srovnání rozdělení dat mezi různými skupinami.
- Posouzení symmetry nebo asymmetry rozložení dat.
- Poskytnutí vizuálního přehledu o rozsahu a centrální tendenci dat.

## Běžné příklady použití

- **Posuzování studentských výsledků**: Krabicový graf může zobrazit rozdíl v distribuci známek mezi různými třídami.
- **Zdravotní statistiky**: Například vizualizace rozdělení krevního tlaku mezi pacienty různého věku či pohlaví.
- **Finanční analýza**: Porovnání rozložení zisků různých finančních produktů.

Krabicové grafy jsou snadno srozumitelné a umožňují rychlou interpretaci dat, což je velmi výhodné v mnoha oblastech každodenního života i odborného výzkumu.

## Vizualizace krabicového grafu s popisky

Pro lepší pochopení si ukážeme krabicový graf s vyznačenými všemi klíčovými částmi:

```{r}
#| label: fig-boxplot-annotated
#| fig-cap: "Krabicový graf s vyznačenými deskriptivními statistikami"
#| warning: false

library(ggplot2)
set.seed(123)

# Vytvoření ukázkových dat
data <- data.frame(
  skupina = "Ukázková data",
  hodnota = c(rnorm(90, mean = 50, sd = 10), 75, 78, 20, 22)  # Většina dat + outliers
)

# Výpočet statistik pro anotace
q1 <- quantile(data$hodnota, 0.25)
q2 <- quantile(data$hodnota, 0.50)  # medián
q3 <- quantile(data$hodnota, 0.75)
iqr <- q3 - q1
lower_whisker <- max(min(data$hodnota), q1 - 1.5 * iqr)
upper_whisker <- min(max(data$hodnota), q3 + 1.5 * iqr)

# Krabicový graf
ggplot(data, aes(x = skupina, y = hodnota)) +
  geom_boxplot(fill = "lightblue", alpha = 0.7, outlier.color = "red", outlier.size = 3) +
  # Anotace pro medián
  annotate("text", x = 1.45, y = q2, label = paste0("Medián (Q2) = ", round(q2, 1)),
           hjust = 0, color = "darkblue", size = 4, fontface = "bold") +
  annotate("segment", x = 1.35, y = q2, xend = 1.43, yend = q2,
           arrow = arrow(length = unit(0.2, "cm")), color = "darkblue") +

  # Anotace pro Q1
  annotate("text", x = 1.45, y = q1, label = paste0("Q1 (25%) = ", round(q1, 1)),
           hjust = 0, color = "darkgreen", size = 3.5) +
  annotate("segment", x = 1.35, y = q1, xend = 1.43, yend = q1,
           arrow = arrow(length = unit(0.2, "cm")), color = "darkgreen") +

  # Anotace pro Q3
  annotate("text", x = 1.45, y = q3, label = paste0("Q3 (75%) = ", round(q3, 1)),
           hjust = 0, color = "darkgreen", size = 3.5) +
  annotate("segment", x = 1.35, y = q3, xend = 1.43, yend = q3,
           arrow = arrow(length = unit(0.2, "cm")), color = "darkgreen") +

  # Anotace pro IQR
  annotate("text", x = 0.55, y = (q1 + q3) / 2,
           label = paste0("IQR = ", round(iqr, 1), "\n(50% dat)"),
           hjust = 1, color = "purple", size = 3.5, fontface = "bold") +

  # Anotace pro fousky
  annotate("text", x = 0.55, y = upper_whisker,
           label = "Horní fousek",
           hjust = 1, color = "brown", size = 3) +
  annotate("text", x = 0.55, y = lower_whisker,
           label = "Dolní fousek",
           hjust = 1, color = "brown", size = 3) +

  # Anotace pro outliers
  annotate("text", x = 1.45, y = 77, label = "Odlehlé hodnoty",
           hjust = 0, color = "red", size = 3.5, fontface = "bold") +

  labs(
    title = "Anatomie krabicového grafu",
    subtitle = "Jednotlivé části a jejich význam",
    y = "Hodnota",
    x = ""
  ) +
  theme_minimal() +
  theme(
    plot.title = element_text(face = "bold", size = 14),
    axis.text.x = element_blank()
  ) +
  coord_cartesian(xlim = c(0.5, 2.5))
```

## Porovnání více skupin

Krabicové grafy jsou velmi užitečné pro porovnání rozložení dat mezi různými skupinami:

```{r}
#| label: fig-boxplot-comparison
#| fig-cap: "Porovnání rozložení dat mezi skupinami pomocí krabicových grafů"
#| warning: false

set.seed(123)

# Vytvoření dat pro tři různé skupiny
data_groups <- data.frame(
  skupina = rep(c("Třída A", "Třída B", "Třída C"), each = 100),
  znamka = c(
    rnorm(100, mean = 75, sd = 8),   # Třída A: vyšší průměr, nízká variabilita
    rnorm(100, mean = 65, sd = 15),  # Třída B: nižší průměr, vysoká variabilita
    rnorm(100, mean = 80, sd = 5)    # Třída C: nejvyšší průměr, velmi nízká variabilita
  )
)

ggplot(data_groups, aes(x = skupina, y = znamka, fill = skupina)) +
  geom_boxplot(alpha = 0.7, outlier.color = "red") +
  stat_summary(fun = mean, geom = "point", shape = 23, size = 3, fill = "white") +
  labs(
    title = "Porovnání známek mezi třídami",
    subtitle = "Bílý kosočtverec označuje průměr",
    y = "Známka (%)",
    x = "Třída"
  ) +
  theme_minimal() +
  theme(legend.position = "none") +
  scale_fill_brewer(palette = "Set2")
```

Všimněte si:

- **Třída A**: Střední průměr s nízkou variabilitou (úzká krabice)
- **Třída B**: Nejnižší průměr s vysokou variabilitou (široká krabice)
- **Třída C**: Nejvyšší průměr s velmi nízkou variabilitou (nejužší krabice)

## Závěr

Krabicový graf je výborným nástrojem pro vizualizaci distribuce dat a poskytuje přehled o pěti klíčových statistikách najednou: minimální hodnota, první kvartil (Q1), medián (Q2), třetí kvartil (Q3) a maximální hodnota. Mezikvartilové rozpětí (IQR) nám ukazuje variabilitu středních 50% dat. Krabicové grafy jsou obzvláště užitečné pro identifikaci odlehlých hodnot a pro porovnání rozložení dat mezi různými skupinami.

## Viz také

- [Jaké znáte charakteristiky středu](../../basic_statistics/jake_znate_charakteristiky_stredu_a_jake_jsou_mezi_nimi_rozdily.qmd) - medián v krabicovém grafu
- [Jaké jsou charakteristiky variability](../../basic_statistics/jake_jsou_charakteristiky_variability.qmd) - IQR v krabicovém grafu
- [Jak se projeví odlehlé pozorování](jak_se_projevi_odlehle_pozorovani_na_prumeru_a_medianu.qmd) - detekce outlierů
- [Co to je šikmost dat](co_to_je_sikmost_dat.qmd) - rozpoznání z boxplotu

