---
title: "Druhy četnosti ve statistice"
order: 10
author: Filip Děchtěrenko
date: 2025-09-20
date-modified: last-modified
execute:
  warning: false
  message: false
  cache: false
format:
  html:
    toc: true
    code-fold: true
    code-summary: "Zobrazit kód"
editor: source
---

# Úvod

V tomto materiálu se podíváme na různé druhy četnosti, které se používají ve statistice.
## Základní pojmy

### Co je četnost?

Četnost udává, kolikrát se určitý jev v daném souboru dat vyskytuje. Pomůže nám pochopit rozložení a charakteristiky dat. Typickými druhy četnosti jsou:

- **Absolutní četnost** 
- **Relativní četnost** 
- **Kumulativní četnost** 
- **Kumulativní relativní četnost** 

## Druhy četnosti

### 1. Absolutní četnost (f)

Absolutní četnost vyjadřuje počet výskytů konkrétní hodnoty nebo kategorie v datovém souboru. 

#### Příklad:

Uvažujme dotazník, ve kterém studenti hodnotí svou spokojenost s kurzem na škále 1–5:

- 4 studenti zvolili úroveň **1** (velmi nespokojen),
- 6 studentů zvolilo úroveň **2** (spíše nespokojen),
- 8 studentů zvolilo úroveň **3** (ani spokojen, ani nespokojen),
- 3 studenti zvolili úroveň **4** (spíše spokojen),
- 2 studenti zvolili úroveň **5** (velmi spokojen).

Pak například absolutní četnost pro úroveň spokojenosti 3 je:


$$ f_3 = 8 $$

### 2. Relativní četnost (r)

Relativní četnost vyjadřuje poměr počtu výskytů určité hodnoty k celkovému počtu pozorování. Je tedy určena vztahem:

$$
r = \frac{f}{N}
$$

Kde:

- f je absolutní četnost,
- N je celkový počet pozorování.

#### Příklad:
Pokud máme celkem *N = 23* studentů a známe absolutní četnosti pro jednotlivé úrovně spokojenosti, relativní četnost pro úroveň 3 je:

$$
r_3 = \frac{8}{23} \approx 0{,}348
$$

To znamená, že přibližně 34,8 % studentů zvolilo úroveň spokojenosti 3.

### 3. Kumulativní četnost (cf)

Kumulativní četnost do dané hodnoty je součet absolutních četností pro tuto hodnotu a všechny menší hodnoty. Pomáhá zjistit, kolik pozorování má hodnotu nižší nebo rovnu dané hodnotě.

#### Příklad:

Použijme opět spokojenost na škále 1–5. Kumulativní četnost pro úroveň **3** je:

$$
cf_3 = f_1 + f_2 + f_3 = 4 + 6 + 8 = 18
$$

To znamená, že 18 studentů uvedlo spokojenost na úrovni 3 nebo nižší.

### 4. Kumulativní relativní četnost (cr)

Podobně jako kumulativní četnost, kumulativní relativní četnost je součtem relativních četností do dané hodnoty. Udává poměr pozorování s hodnotami menšími nebo rovnými dané hodnotě k celkovému počtu pozorování.

#### Příklad:

Kumulativní relativní četnost pro úroveň spokojenosti 3 je:

$$
cr_3 = r_1 + r_2 + r_3 \approx 0{,}174 + 0{,}261 + 0{,}348 = 0{,}783
$$

To znamená, že přibližně 78,3 % studentů uvedlo spokojenost na úrovni 3 nebo nižší.

## Vizualizace četností

```{r}
#| label: fig-frequency-types
#| fig-cap: "Čtyři typy četností"
#| warning: false
#| fig-height: 12

library(ggplot2)
library(gridExtra)
library(dplyr)

# Data ze příkladu - spokojenost studentů
data <- data.frame(
  uroven = 1:5,
  abs_cetnost = c(4, 6, 8, 3, 2)
)

# Vypočítat další typy četností
n_total <- sum(data$abs_cetnost)
data <- data %>%
  mutate(
    rel_cetnost = abs_cetnost / n_total,
    kum_cetnost = cumsum(abs_cetnost),
    kum_rel_cetnost = cumsum(rel_cetnost)
  )

# Graf 1: Absolutní četnost
p1 <- ggplot(data, aes(x = factor(uroven), y = abs_cetnost)) +
  geom_col(fill = "steelblue", alpha = 0.8) +
  geom_text(aes(label = abs_cetnost), vjust = -0.5,
            fontface = "bold", size = 5) +
  labs(
    title = "1. Absolutní četnost (f)",
    subtitle = "Počet studentů pro každou úroveň spokojenosti",
    x = "Úroveň spokojenosti",
    y = "Počet studentů"
  ) +
  ylim(0, 10) +
  theme_minimal() +
  theme(plot.title = element_text(face = "bold"))

# Graf 2: Relativní četnost
p2 <- ggplot(data, aes(x = factor(uroven), y = rel_cetnost)) +
  geom_col(fill = "#E67E22", alpha = 0.8) +
  geom_text(aes(label = sprintf("%.1f%%", rel_cetnost * 100)),
            vjust = -0.5, fontface = "bold", size = 5) +
  labs(
    title = "2. Relativní četnost (r)",
    subtitle = sprintf("Podíl z celkového počtu (N = %d)", n_total),
    x = "Úroveň spokojenosti",
    y = "Relativní četnost"
  ) +
  scale_y_continuous(labels = scales::percent) +
  ylim(0, 0.4) +
  theme_minimal() +
  theme(plot.title = element_text(face = "bold"))

# Graf 3: Kumulativní četnost
p3 <- ggplot(data, aes(x = factor(uroven), y = kum_cetnost)) +
  geom_col(fill = "#2ECC71", alpha = 0.8) +
  geom_text(aes(label = kum_cetnost), vjust = -0.5,
            fontface = "bold", size = 5) +
  geom_step(aes(x = as.numeric(uroven), y = kum_cetnost),
            color = "#27AE60", size = 1.5, direction = "hv") +
  labs(
    title = "3. Kumulativní četnost (cf)",
    subtitle = "Kolik studentů má spokojenost ≤ dané úrovni",
    x = "Úroveň spokojenosti",
    y = "Kumulativní počet"
  ) +
  ylim(0, 25) +
  theme_minimal() +
  theme(plot.title = element_text(face = "bold"))

# Graf 4: Kumulativní relativní četnost
p4 <- ggplot(data, aes(x = factor(uroven), y = kum_rel_cetnost)) +
  geom_col(fill = "#9B59B6", alpha = 0.8) +
  geom_text(aes(label = sprintf("%.1f%%", kum_rel_cetnost * 100)),
            vjust = -0.5, fontface = "bold", size = 5) +
  geom_step(aes(x = as.numeric(uroven), y = kum_rel_cetnost),
            color = "#8E44AD", size = 1.5, direction = "hv") +
  labs(
    title = "4. Kumulativní relativní četnost (cr)",
    subtitle = "Jaká % studentů má spokojenost ≤ dané úrovni",
    x = "Úroveň spokojenosti",
    y = "Kumulativní podíl"
  ) +
  scale_y_continuous(labels = scales::percent) +
  ylim(0, 1.1) +
  theme_minimal() +
  theme(plot.title = element_text(face = "bold"))

gridExtra::grid.arrange(p1, p2, p3, p4, ncol = 1)
```

```{r}
#| label: tbl-frequency-summary
#| tbl-cap: "Přehled všech typů četností"
#| warning: false

library(knitr)

# Vytvoření tabulky se všemi četnostmi
table_data <- data.frame(
  "Úroveň" = data$uroven,
  "Abs. četnost (f)" = data$abs_cetnost,
  "Rel. četnost (r)" = sprintf("%.3f (%.1f%%)", data$rel_cetnost, data$rel_cetnost * 100),
  "Kum. četnost (cf)" = data$kum_cetnost,
  "Kum. rel. četnost (cr)" = sprintf("%.3f (%.1f%%)",
                                      data$kum_rel_cetnost, data$kum_rel_cetnost * 100),
  check.names = FALSE
)

kable(table_data, align = "c")
```

:::{.callout-tip}
## Metodologická poznámka: Kdy použít jakou četnost v praxi

**Absolutní četnost** - pro komunikaci s širokou veřejností:
- "50 studentů složilo zkoušku" je srozumitelnější než "50 %"
- Vždy reportujte i celkový počet pozorování (N=100)

**Relativní četnost** - pro porovnání skupin různých velikostí:
- Nelze porovnat "30 studentů úspěšných v třídě A" s "25 úspěšných v třídě B", pokud neznáme velikosti tříd
- Ale můžeme porovnat "75 % úspěšných v A" vs "83 % úspěšných v B"

**Kumulativní četnost** - pro určení pozice v rozdělení:
- "85 % studentů má horší výsledek než ty" (85. percentil)
- Užitečné pro identifikaci mediánu (50% kumulativní četnost)
- Důležité pro konstrukci Q-Q grafů

**Doporučení**: V tabulkách reportujte alespoň absolutní + relativní četnost současně, např. "35 (70%)" - poskytuje kontext i možnost porovnání.
:::


## Viz také

- [Jak dělíme statistické proměnné](../../stat_intro/4_jak_delime_statisticke_promenne.qmd) - typy proměnných pro četnosti
- [Co nám popisuje kontingenční tabulka](../../contingency_tables/co_nam_popisuje_kontingencni_tabulka.qmd) - četnosti pro dvě proměnné
- [Jaké jsou možnosti vizualizací](../../visualizations/jake_jsou_moznosti_vizualizaci_pro_kvalitativni_a_kvantitativni_promennou.qmd) - grafy četností
- [Co to je χ² rozdělení](../../../inferential_statistics/co_to_je_2_rozdeleni_a_k_cemu_ho_pouzivame.qmd) - testování četností

