---
title: "Rozdíl mezi charakteristikami středu a variability"
order: 20
author: Filip Děchtěrenko
date: 2025-09-20
date-modified: last-modified
execute:
  warning: false
  message: false
  cache: false
format:
  html:
    toc: true
    code-fold: true
    code-summary: "Zobrazit kód"
editor: source
---

## Úvod

V deskriptivní statistice používáme při popisu statistických dat **charakteristiky středu** a **charakteristiky variability**. 

# Charakteristika středu

## Co je charakteristika středu?

Charakteristika středu je způsob, jak shrnout velké množství dat pomocí jednoho čísla, které představuje "střed" nebo "typickou hodnotu" datové sady. Nejčastěji používanou charakteristikou středy je **průměr**. Dalšími klasickými ukazateli středu jsou **medián** a **modus**.

### Průměr
Průměr je součet všech hodnot datové sady vydělený počtem hodnot. Je to velmi intuitivní a snadno pochopitelná statistika.

*Příklad z běžného života:* Představte si, že chcete zjistit průměrnou výši kapesného, které dostává vaše skupina přátel. Sečtete tedy všechnu obdrženou částku peněz a vydělíte počtem přátel.

### Medián
Medián je střední hodnota datového souboru, když jsou všechny hodnoty seřazeny od nejmenší po největší. Je užitečný zejména tehdy, jsou-li v datech extrémy, které mohou zkreslit průměr.

*Příklad z běžného života:* Pokud seřadíte své známky od nejhorší po nejlepší, medián bude hodnota uprostřed vašeho seznamu.

### Modus
Modus je hodnota, která se v datové sadě vyskytuje nejčastěji. Může být více než jedna, pokud se více hodnot vyskytuje stejně často.

*Příklad z běžného života:* V anketě o oblíbenou chuť zmrzliny může být nejčastější odpovědí čokoládová zmrzlina. Ta je tedy modem.

# Charakteristika Variability

## Co je charakteristika variability?

Charakteristika variability nám říká, jak moc se data liší od sebe navzájem a od středové hodnoty. Variabilita je důležitá, protože nám poskytuje kontext při interpretaci charakteristiky středu. Hlavními ukazateli variability jsou **rozptyl**, **směrodatná odchylka** a **variabilita (rozpětí)**.

### Rozptyl
Rozptyl vyjadřuje průměrnou odchylku každé hodnoty od průměru datové sady. Vypočítá se jako průměr čtverců rozdílů mezi každou hodnotou a průměrem.

*Příklad z běžného života:* Pokud budete sledovat teplotní výkyvy během jednoho dne, rozptyl vám pomůže pochopit, jak moc se teploty mění oproti průměrné denní teplotě.

### Směrodatná odchylka
Směrodatná odchylka je odmocnina z rozptylu a představuje průměrnou vzdálenost hodnoty od průměru. Je vyjádřena ve stejných jednotkách jako data, což usnadňuje interpretaci.

*Příklad z běžného života:* V investování je směrodatná odchylka užitečná pro měření volatility akcií - čím vyšší směrodatná odchylka, tím volatilnější akcie.

### Variabilita (rozpětí)
Rozpětí je nejjednodušší formou variability, představuje rozdíl mezi největší a nejmenší hodnotou v datové sadě.

*Příklad z běžného života:* Pokud měříte výšky ve skupině dětí, rozdíl mezi nejvyšším a nejmenším dítětem je rozpětí.

## Porovnání středu a variability

```{r}
#| label: fig-center-vs-variability
#| fig-cap: "Demonstrace rozdílu mezi středem a variabilitou"
#| warning: false
#| fig-height: 12

library(ggplot2)
library(gridExtra)

set.seed(123)

# 1. Stejný střed, různá variabilita
data1_low <- rnorm(100, mean = 50, sd = 3)
data1_high <- rnorm(100, mean = 50, sd = 10)

data1 <- data.frame(
  hodnota = c(data1_low, data1_high),
  typ = rep(c("Nízká variabilita (σ=3)", "Vysoká variabilita (σ=10)"), each = 100)
)

p1 <- ggplot(data1, aes(x = hodnota, fill = typ)) +
  geom_histogram(bins = 20, alpha = 0.7, position = "identity") +
  geom_vline(xintercept = 50, color = "darkred", size = 1.5, linetype = "dashed") +
  annotate("text", x = 50, y = 20, label = "Stejný průměr (μ = 50)",
           color = "darkred", fontface = "bold", size = 4, angle = 90, vjust = -0.5) +
  scale_fill_manual(values = c("steelblue", "#E67E22")) +
  labs(
    title = "Stejný střed, RŮZNÁ variabilita",
    subtitle = "Oba soubory mají μ = 50, ale různou směrodatnou odchylku",
    x = "Hodnota",
    y = "Četnost",
    fill = "Datový soubor"
  ) +
  theme_minimal() +
  theme(legend.position = "top")

# 2. Různý střed, stejná variabilita
data2_a <- rnorm(100, mean = 40, sd = 5)
data2_b <- rnorm(100, mean = 60, sd = 5)

data2 <- data.frame(
  hodnota = c(data2_a, data2_b),
  typ = rep(c("Soubor A (μ=40)", "Soubor B (μ=60)"), each = 100)
)

p2 <- ggplot(data2, aes(x = hodnota, fill = typ)) +
  geom_histogram(bins = 20, alpha = 0.7, position = "identity") +
  geom_vline(xintercept = 40, color = "#2ECC71", size = 1.5, linetype = "dashed") +
  geom_vline(xintercept = 60, color = "#9B59B6", size = 1.5, linetype = "dashed") +
  scale_fill_manual(values = c("#2ECC71", "#9B59B6")) +
  labs(
    title = "RŮZNÝ střed, stejná variabilita",
    subtitle = "Oba soubory mají σ = 5, ale různé průměry",
    x = "Hodnota",
    y = "Četnost",
    fill = "Datový soubor"
  ) +
  theme_minimal() +
  theme(legend.position = "top")

# 3. Boxploty - názorná demonstrace
data3 <- data.frame(
  hodnota = c(data1_low, data1_high, data2_a, data2_b),
  skupina = rep(c("μ=50, σ=3", "μ=50, σ=10", "μ=40, σ=5", "μ=60, σ=5"), each = 100)
)
data3$skupina <- factor(data3$skupina, levels = c("μ=50, σ=3", "μ=50, σ=10", "μ=40, σ=5", "μ=60, σ=5"))

p3 <- ggplot(data3, aes(x = skupina, y = hodnota, fill = skupina)) +
  geom_boxplot(alpha = 0.7) +
  stat_summary(fun = mean, geom = "point", shape = 23, size = 4,
               fill = "darkred", color = "darkred") +
  scale_fill_manual(values = c("steelblue", "#E67E22", "#2ECC71", "#9B59B6")) +
  labs(
    title = "Boxploty čtyř souborů dat",
    subtitle = "Červený kosočtverec = průměr, box = variabilita",
    x = "",
    y = "Hodnota"
  ) +
  theme_minimal() +
  theme(
    legend.position = "none",
    axis.text.x = element_text(angle = 20, hjust = 1)
  ) +
  annotate("segment", x = 0.5, xend = 1.5, y = 50, yend = 50,
           color = "darkred", size = 1, linetype = "dotted") +
  annotate("segment", x = 1.5, xend = 2.5, y = 50, yend = 50,
           color = "darkred", size = 1, linetype = "dotted") +
  annotate("text", x = 1, y = 30, label = "Stejný\nstřed",
           color = "darkred", fontface = "bold", size = 3.5) +
  annotate("text", x = 3.5, y = 70, label = "Stejná\nvariabilita",
           color = "darkblue", fontface = "bold", size = 3.5)

gridExtra::grid.arrange(p1, p2, p3, ncol = 1)
```

```{r}
#| label: fig-center-variability-table
#| fig-cap: "Číselné srovnání charakteristik"
#| warning: false

library(knitr)

# Vytvoření přehledné tabulky
summary_data <- data.frame(
  "Datový soubor" = c("μ=50, σ=3", "μ=50, σ=10", "μ=40, σ=5", "μ=60, σ=5"),
  "Průměr (střed)" = c(50, 50, 40, 60),
  "Medián (střed)" = c(
    round(median(data1_low), 1),
    round(median(data1_high), 1),
    round(median(data2_a), 1),
    round(median(data2_b), 1)
  ),
  "Směrod. odchylka (variabilita)" = c(
    round(sd(data1_low), 1),
    round(sd(data1_high), 1),
    round(sd(data2_a), 1),
    round(sd(data2_b), 1)
  ),
  "Rozpětí (variabilita)" = c(
    round(max(data1_low) - min(data1_low), 1),
    round(max(data1_high) - min(data1_high), 1),
    round(max(data2_a) - min(data2_a), 1),
    round(max(data2_b) - min(data2_b), 1)
  ),
  check.names = FALSE
)

kable(summary_data, align = "c", caption = "Porovnání charakteristik středu a variability")
```

:::{.callout-important}
## Metodologická zásada: Nikdy nereportujte jen střed bez variability!

Jedna z nejzávažnějších chyb v reportování statistik je uvádět pouze charakteristiku středu bez míry variability.

**Proč je to problém?** Dva datové soubory mohou mít stejný průměr, ale úplně jinou variabilitu:
- Skupina A: 50 ± 3 (velmi konzistentní)
- Skupina B: 50 ± 30 (extrémně variabilní)

Obě mají průměr 50, ale znamenají něco úplně jiného!

**Minimální standard reportování**:
- Průměr ± směrodatná odchylka (např. "M = 50, SD = 10")
- Nebo: Medián + IQR (např. "Mdn = 48, IQR = 15")
- Ještě lépe: Přidejte vizualizaci (boxplot nebo histogram)

**V praxi**: Když čtete "průměrná doba čekání je 5 minut", ptejte se: "Jaká je variabilita?" Může to znamenat "5±1 min" (spolehlivé) nebo "5±20 min" (nespolehlivé)!
:::

# Závěr

Charakteristika středu a charakteristika variability jsou základní koncepty ve statistice, které pomáhají popsat a analyzovat data. Charakteristika středu poskytuje informaci o typické hodnotě datové sady, zatímco charakteristika variability nám říká, jak jsou data rozptýlena.

