---
title: "Rozdělení statistických proměnných"
order: 40
author: Filip Děchtěrenko
date: 2025-09-20
date-modified: last-modified
execute:
  warning: false
  message: false
  cache: false
format:
  html:
    toc: true
    code-fold: true
    code-summary: "Zobrazit kód"
editor: source
---

# Rozdělení statistických proměnných

Když se zabýváme statistikou, jednou z prvních věcí, kterou potřebujeme porozumět, jsou **statistické proměnné**. Proměnné jsou základními stavebními kameny statistik a analýzy dat, protože nám umožňují zaznamenávat a analyzovat různé jevy a údaje. Proměnné můžeme dělit podle různých kritérií a každé z těchto rozdělení má svůj význam a využití.

## Dělení statistických proměnných

Statistické proměnné můžeme rozdělit do několika kategorií, které nám pomáhají porozumět datům, která zpracováváme. Pojďme si představit, jaké druhy proměnných existují.

### 1. Kvalitativní (kategoriální) proměnné

Kvalitativní nebo kategoriální proměnné jsou proměnné, které nabývají kategorií nebo jmen, a nikoli číselné hodnoty. Tyto proměnné nám pomáhají kategorizovat a třídit data do různých skupin. Mohou být:

- **Nominální**: Nemají přirozené pořadí. Příklady zahrnují barvu očí, typ auta nebo město, kde někdo žije.
  - **Příklad**: Barva očí může být modrá, zelená, hnědá atd. Zde mezi barvami neexistuje žádné přirozené pořadí.
  
- **Ordinální**: Mají přirozené pořadí, ale rozdíly mezi jednotlivými hodnotami nejsou měřitelné. Příklady zahrnují hodnocení spokojenosti ("nespokojen", "neutralní", "spokojen") nebo vzdělání ("základní", "střední", "vysokoškolské").
  - **Příklad**: Hodnocení filmu: 1 hvězdička, 2 hvězdičky, až do 5 hvězdiček. Pořadí existuje, ale rozdíl mezi 1 a 2 hvězdičkami není stejný jako mezi 4 a 5 hvězdičkami.

### 2. Kvantitativní proměnné

Kvantitativní proměnné obsahují číselné hodnoty a lze s nimi provádět aritmetické operace. Tyto proměnné mohou být dále rozděleny na:

- **Diskrétní**: Mohou nabývat pouze určitých hodnot, často celých čísel. Příklady zahrnují počet dětí v rodině, počet aut na parkovišti.
  - **Příklad**: Počet studentů v učebně – nemůžete mít "2.5" studentů.

- **Spojité**: Mohou nabývat jakékoli hodnoty v určitém rozmezí. Příklady zahrnují výšku, váhu nebo čas.
  - **Příklad**: Výška osoby může být 175,3 cm, což je spojité měření.

## Proč je důležité dělení proměnných?

Dělení proměnných na kvalitativní a kvantitativní nám pomáhá vybrat vhodné statistické metody pro analýzu dat. Například:

- Pro **nominální** proměnné můžeme použít metody jako jsou [frekvenční tabulky](../basic_statistics/jake_znate_druhy_cetnosti_a_kdy_se_da_ktera_pouzit.qmd) nebo [diagramy](../visualizations/jake_jsou_moznosti_vizualizaci_pro_kvalitativni_a_kvantitativni_promennou.qmd).
- Pro **ordinální** proměnné můžeme kromě frekvenčních tabulek také použít [neparametrické metody](../../inferential_statistics/jake_znate_zakladni_neparametricke_testy.qmd) pro hodnocení pořadí.
- U **diskrétních** kvantitativních proměnných často využíváme různé testy pro určení pravděpodobností a distribucí.
- Pro **spojité** kvantitativní proměnné jsou vhodné metody zahrnující [regresní analýzu](../correlations_regressions/jak_vypada_rovnice_nejjednodussi_regrese_a_jak_nazyvame_jednotlive_cleny_rovnice.qmd) či [analýzu rozptylu (ANOVA)](../../inferential_statistics/k_cemu_slouzi_anova.qmd).

:::{.callout-tip}
## Metodologická poznámka: Správná klasifikace je klíčová

Správná identifikace typu proměnné je základem pro volbu vhodných statistických metod. Časté chyby:

- **Ordinální proměnné jako nominální**: Pokud s hodnocením 1-5 zacházíme jako s nominální proměnnou, ztrácíme informaci o pořadí.
- **Diskrétní proměnné jako kategorické**: Počet dětí je diskrétní číselná proměnná, ne kategorie – můžeme s ní počítat průměry.
- **Dichotomické proměnné**: Ano/Ne proměnné můžeme kódovat jako 0/1 a analyzovat jako číselné i kategorické.

V praxi se vždy ptejte: *Dává smysl vypočítat průměr této proměnné?* Pokud ano, je pravděpodobně kvantitativní.
:::

## Vizualizace klasifikace proměnných

```{r}
#| label: fig-variable-classification
#| fig-cap: "Klasifikace statistických proměnných"
#| warning: false
#| fig-height: 8

library(ggplot2)

# Vytvoření hierarchického diagramu
ggplot() +
  # Úroveň 1: Statistické proměnné
  annotate("rect", xmin = 3, xmax = 7, ymin = 9, ymax = 10,
           fill = "#3498DB", alpha = 0.8) +
  annotate("text", x = 5, y = 9.5, label = "STATISTICKÉ\nPROMĚNNÉ",
           color = "white", fontface = "bold", size = 5) +

  # Úroveň 2: Kvalitativní a Kvantitativní
  annotate("rect", xmin = 1, xmax = 4, ymin = 6.5, ymax = 7.5,
           fill = "#E74C3C", alpha = 0.8) +
  annotate("text", x = 2.5, y = 7, label = "Kvalitativní\n(kategoriální)",
           color = "white", fontface = "bold", size = 4) +

  annotate("rect", xmin = 6, xmax = 9, ymin = 6.5, ymax = 7.5,
           fill = "#2ECC71", alpha = 0.8) +
  annotate("text", x = 7.5, y = 7, label = "Kvantitativní\n(číselné)",
           color = "white", fontface = "bold", size = 4) +

  # Šipky z úrovně 1 do 2
  annotate("segment", x = 4.5, xend = 2.5, y = 9, yend = 7.5,
           arrow = arrow(length = unit(0.3, "cm")), size = 1) +
  annotate("segment", x = 5.5, xend = 7.5, y = 9, yend = 7.5,
           arrow = arrow(length = unit(0.3, "cm")), size = 1) +

  # Úroveň 3: Nominální a Ordinální
  annotate("rect", xmin = 0.5, xmax = 2, ymin = 4, ymax = 5,
           fill = "#E67E22", alpha = 0.8) +
  annotate("text", x = 1.25, y = 4.5, label = "Nominální",
           color = "white", fontface = "bold", size = 3.5) +

  annotate("rect", xmin = 3, xmax = 4.5, ymin = 4, ymax = 5,
           fill = "#E67E22", alpha = 0.8) +
  annotate("text", x = 3.75, y = 4.5, label = "Ordinální",
           color = "white", fontface = "bold", size = 3.5) +

  # Úroveň 3: Diskrétní a Spojité
  annotate("rect", xmin = 5.5, xmax = 7, ymin = 4, ymax = 5,
           fill = "#27AE60", alpha = 0.8) +
  annotate("text", x = 6.25, y = 4.5, label = "Diskrétní",
           color = "white", fontface = "bold", size = 3.5) +

  annotate("rect", xmin = 8, xmax = 9.5, ymin = 4, ymax = 5,
           fill = "#27AE60", alpha = 0.8) +
  annotate("text", x = 8.75, y = 4.5, label = "Spojité",
           color = "white", fontface = "bold", size = 3.5) +

  # Šipky z úrovně 2 do 3
  annotate("segment", x = 2, xend = 1.25, y = 6.5, yend = 5,
           arrow = arrow(length = unit(0.3, "cm")), size = 1) +
  annotate("segment", x = 3, xend = 3.75, y = 6.5, yend = 5,
           arrow = arrow(length = unit(0.3, "cm")), size = 1) +
  annotate("segment", x = 7, xend = 6.25, y = 6.5, yend = 5,
           arrow = arrow(length = unit(0.3, "cm")), size = 1) +
  annotate("segment", x = 8, xend = 8.75, y = 6.5, yend = 5,
           arrow = arrow(length = unit(0.3, "cm")), size = 1) +

  # Příklady pro každý typ
  annotate("text", x = 1.25, y = 3.3, label = "Příklady:",
           fontface = "bold", size = 3) +
  annotate("text", x = 1.25, y = 2.9, label = "Barva očí\nPohlaví\nNárodnost",
           size = 2.8, lineheight = 0.9) +

  annotate("text", x = 3.75, y = 3.3, label = "Příklady:",
           fontface = "bold", size = 3) +
  annotate("text", x = 3.75, y = 2.9, label = "Vzdělání\nHodnocení\nStupnice bolesti",
           size = 2.8, lineheight = 0.9) +

  annotate("text", x = 6.25, y = 3.3, label = "Příklady:",
           fontface = "bold", size = 3) +
  annotate("text", x = 6.25, y = 2.9, label = "Počet dětí\nPočet aut\nPočet studentů",
           size = 2.8, lineheight = 0.9) +

  annotate("text", x = 8.75, y = 3.3, label = "Příklady:",
           fontface = "bold", size = 3) +
  annotate("text", x = 8.75, y = 2.9, label = "Výška\nVáha\nTeplota",
           size = 2.8, lineheight = 0.9) +

  # Vlastnosti
  annotate("text", x = 1.25, y = 2.2, label = "Vlastnosti:",
           fontface = "bold", size = 2.8, color = "#E67E22") +
  annotate("text", x = 1.25, y = 1.9, label = "Bez pořadí",
           size = 2.6, color = "#E67E22") +

  annotate("text", x = 3.75, y = 2.2, label = "Vlastnosti:",
           fontface = "bold", size = 2.8, color = "#E67E22") +
  annotate("text", x = 3.75, y = 1.9, label = "S pořadím",
           size = 2.6, color = "#E67E22") +

  annotate("text", x = 6.25, y = 2.2, label = "Vlastnosti:",
           fontface = "bold", size = 2.8, color = "#27AE60") +
  annotate("text", x = 6.25, y = 1.9, label = "Celá čísla",
           size = 2.6, color = "#27AE60") +

  annotate("text", x = 8.75, y = 2.2, label = "Vlastnosti:",
           fontface = "bold", size = 2.8, color = "#27AE60") +
  annotate("text", x = 8.75, y = 1.9, label = "Reálná čísla",
           size = 2.6, color = "#27AE60") +

  xlim(0, 10) +
  ylim(1.5, 10.5) +
  labs(
    title = "Hierarchie statistických proměnných",
    subtitle = "Kompletní klasifikace s příklady a vlastnostmi"
  ) +
  theme_void() +
  theme(
    plot.title = element_text(hjust = 0.5, face = "bold", size = 16),
    plot.subtitle = element_text(hjust = 0.5, size = 12)
  )
```

```{r}
#| label: fig-variable-examples
#| fig-cap: "Praktické příklady různých typů proměnných"
#| warning: false
#| fig-height: 10

library(ggplot2)
library(gridExtra)

# Příklad 1: Nominální - Oblíbená barva
data_nominal <- data.frame(
  barva = c("Červená", "Modrá", "Zelená", "Žlutá"),
  pocet = c(25, 35, 20, 20)
)

p1 <- ggplot(data_nominal, aes(x = reorder(barva, -pocet), y = pocet, fill = barva)) +
  geom_col(alpha = 0.8) +
  scale_fill_manual(values = c("Červená" = "#E74C3C", "Modrá" = "#3498DB",
                                "Zelená" = "#2ECC71", "Žlutá" = "#F1C40F")) +
  labs(
    title = "Nominální proměnná",
    subtitle = "Oblíbená barva (bez pořadí)",
    x = "Barva",
    y = "Počet lidí"
  ) +
  theme_minimal() +
  theme(legend.position = "none")

# Příklad 2: Ordinální - Hodnocení spokojenosti
data_ordinal <- data.frame(
  hodnoceni = factor(c("Velmi nespokojen", "Nespokojen", "Neutrální",
                       "Spokojen", "Velmi spokojen"),
                     levels = c("Velmi nespokojen", "Nespokojen", "Neutrální",
                               "Spokojen", "Velmi spokojen")),
  pocet = c(5, 10, 20, 40, 25)
)

p2 <- ggplot(data_ordinal, aes(x = hodnoceni, y = pocet)) +
  geom_col(fill = "#E67E22", alpha = 0.8) +
  labs(
    title = "Ordinální proměnná",
    subtitle = "Spokojenost zákazníků (s pořadím)",
    x = "Hodnocení",
    y = "Počet respondentů"
  ) +
  theme_minimal() +
  theme(axis.text.x = element_text(angle = 30, hjust = 1))

# Příklad 3: Diskrétní - Počet dětí
data_discrete <- data.frame(
  deti = 0:5,
  pocet = c(15, 30, 35, 15, 4, 1)
)

p3 <- ggplot(data_discrete, aes(x = factor(deti), y = pocet)) +
  geom_col(fill = "#27AE60", alpha = 0.8) +
  geom_text(aes(label = pocet), vjust = -0.5, fontface = "bold") +
  labs(
    title = "Diskrétní proměnná",
    subtitle = "Počet dětí v rodině (celá čísla)",
    x = "Počet dětí",
    y = "Počet rodin"
  ) +
  theme_minimal()

# Příklad 4: Spojitá - Výška
set.seed(123)
data_continuous <- data.frame(
  vyska = rnorm(100, mean = 175, sd = 10)
)

p4 <- ggplot(data_continuous, aes(x = vyska)) +
  geom_histogram(bins = 20, fill = "#9B59B6", alpha = 0.8, color = "white") +
  geom_density(aes(y = after_stat(count)), color = "#8E44AD", size = 1.5) +
  labs(
    title = "Spojitá proměnná",
    subtitle = "Výška lidí v cm (reálná čísla)",
    x = "Výška (cm)",
    y = "Četnost"
  ) +
  theme_minimal()

gridExtra::grid.arrange(p1, p2, p3, p4, ncol = 2)
```

## Aplikace v reálném světě

1. **Obchodní analýza**: Obchodní analytik může použít nominální proměnné k analýze preferencí zákazníků (např. oblíbené značky) a kvantitativní proměnné k určení průměrného měsíčního prodeje produktu.

2. **Zdravotnictví**: V medicíně jsou ordinální proměnné užitečné při hodnocení stupně bolesti nebo závažnosti nemoci, zatímco kvantitativní proměnné jako krevní tlak pomáhají přesněji měřit zdravotní stav.

3. **Vzdělávání**: Učitelé mohou použít ordinální proměnné k hodnocení spokojenosti studentů s konkrétními kurzy a kvantitativní proměnné k měření průměrných výsledků ve zkouškách.

Díky tomuto rozdělení a pochopení odlišných typů proměnných se stává analýza dat nejen efektivnější, ale také přesnější. Porozumění tomu, jaké typy proměnných máme k dispozici, nám pomáhá lépe strukturovat naši analýzu a přijímat informovaná rozhodnutí.

## Viz také

- [Rozdíl mezi diskrétní a spojitou proměnnou](5_jaky_je_rozdil_mezi_diskretni_a_spojitou_promennou.qmd) - detaily o kvantitativních proměnných
- [Rozdíl mezi nominální a ordinální proměnnou](6_jaky_je_rozdil_mezi_nominalni_a_ordinalni_promennou.qmd) - detaily o kategoriálních proměnných
- [Rozdíl mezi ordinální a číselnou proměnnou](7_jaky_je_rozdil_mezi_ordinalni_a_ciselnou_promennou.qmd) - kdy použít která metoda
- [Jaké jsou možnosti vizualizací pro kvalitativní a kvantitativní proměnnou](../visualizations/jake_jsou_moznosti_vizualizaci_pro_kvalitativni_a_kvantitativni_promennou.qmd) - jak zobrazovat různé typy proměnných

